---
title: "Mercado de Trabalho no Setor Portuário brasileiro e maranhense"
author: "Observatório Portuário"
output:
  #html_document:
  word_document:
    #reference_docx: word_model.docx
    #css: custom.css
    #toc: yes
    #number_sections: yes
    #toc_float: no
    #collapsed: yes
    #smooth_scroll: yes
    #toc_depth: 4
    #keep_tex: yes
    fig_width: 16
    fig_height: 12
    fig_caption: yes
    #fig_align: center
    #theme: cerulean
    highlight: kate
  pdf_document:
    toc: yes
    toc_depth: '2'
    geometry: a4paper
editor_options:
  markdown:
    wrap: 72
always_allow_html: true
---

```{=html}
<style>
body {
text-align: justify;
font-family: "Times New Roman";
font-size: 14px}
</style>
```
```{r lendo, child = "Setup_alteracoes.Rmd"}
#lendo arquivo Setup.Rmd
#optei por esta estratégia para plotar apenas os gráficos neste arquivo
#e pequenas operações
```

```{r, include=FALSE, results='hide'}
virgula <- function(x) format(x, digits = 2, big.mark = ".", decimal.mark = ",")
```

# Introdução

O setor portuário brasileiro impacta direta e indiretamente a economia
do país.

O Observatório Portuário apresenta neste relatório uma síntese da
evolução do Trabalho Portuário e Aquaviário no Brasil e no Maranhão
entre 2010 e 2020.

Trata-se de um setor abrangente e com atividades diversas como
instalações portuárias, embarcações mercantes, de passageiros, pesca,
atividades em plataformas marítimas e de repação naval que movimentam
inúmeras cadeias produtivas e setores econômicos.

Espera-se que as informações apresentadas (a metodologia está disponível
na última seção) possam auxiliar o debate no setor e subsidiar a
elaboração de políticas de gestão públicas e privadas.

Este é o primeiro de uma série de quatro relatórios sobre o mercado de
trabalho portuário e aquaviário brasileiro e maranhense.

Boa leitura.

# Panorama do trabalho no setor portuário e aquaviário no Brasil

As estratégias para o setor Portuário e Aquaviário influenciaram o
estoque de empregos no setor, sobretudo ao considerar as mudanças
regulatórias e ciclos de investimento.

Ao considerar os dados mais recentes, verifica-se que foram registrados
76.350 vínculos (vínculos são unidades de emprego. Uma pessoa pode ter
mais de um vínculo, por exemplo) no setor portuário e aquaviário no
Brasil em 2020, de acordo com os dados da Relação Anual de Informações
Sociais (RAIS).

O número apresenta um decréscimo em relação aos anos anteriores,
sobretudo em relação ano de 2018, quando quase 80 mil vínculos foram
registrados. Considerando a tendência de queda do número de vínculos
identificada a partir de 2014, reitera-se a associação entre desempenho
das atividades econômicas do país e sua influência no estoque de
empregos do setor.

<br>

```{r g_secao,  echo=FALSE, message=FALSE, warning=FALSE, results='hide'}
lvls_ano <- c("2010", "2011", "2012", "2013", "2014", "2015", "2016", "2017", "2018", "2019", "2020")


g1<-
  rais %>%
  filter(!is.na(secao)) %>% 
  group_by(ano, secao) %>% 
  summarise(n = n()) %>% 
  mutate(ano = factor(ano, lvls_ano))

g1 %>% 
ggplot(aes(x = ano, y = n, group = secao)) +
  geom_line(aes(color = secao), size = 2.25) +
  geom_point(color = "black", size = 3) +
  ggrepel::geom_text_repel(aes(x = ano, y = n, label = scales::number(n, scale = 1/1000, decimal.mark = ",", big.mark = ".", accuracy = 0.01, suffix = " mil")), nudge_x = -0.2, direction = "y", hjust = "right", size = 4) +
  bbc_style() +
  labs(
       title = "Vínculos do Setor Portuário e Aquaviário no País (2010 - 2020)", 
       subtitle = "em milhares",
       caption = "Fonte: Observatório Portuário - Dados da RAIS") +
    ggthemes::scale_color_gdocs() +
  scale_y_continuous(labels = label_number(scale = 1/1000)) +
  theme(legend.position = "none",
        plot.title = element_text(size = rel(2)),
        panel.grid.major.x  = element_line(color = "black", linetype = "dotted", size = 0.1),
    panel.grid.major.y  = element_line(color = "black", linetype = "dotted", size = 0.1),
        axis.text.y = element_blank(),
        )


      

```

<br>

Ao analisar os dados por setor de atividade no contexto nacional,
verifica-se redução do número de vínculos no grupo de profissionais
atuantes no **Transporte Aquaviário**, com uma redução de 44.420
vínculos em 2013 para 37.910 em 2020, com uma redução de 6.510 vínculos.

Por outro lado, nota-se que o grupo de atividades agrupadas como
**Armazenamento e Atividades Auxiliares dos Transportes** apresentou um
comportamento crescente no período, superando em 2020 o número de
vínculos no **Transporte Aquaviário**.

<br>

```{r g_divisao,  echo=FALSE, message=FALSE, warning=FALSE, results='hide', fig.height=10, fig.width=12}

g2 <- 
rais %>%
  filter(!is.na(n_divisao)) %>% 
  group_by(ano, n_divisao) %>% 
  summarise(n = n()) %>% 
  mutate(ano = factor(ano, lvls_ano)) 

g2 %>% 
ggplot(aes(x = ano, y = n, group = n_divisao)) +
  geom_line(aes(color = n_divisao), size = 2) +
  geom_point(color = "black", size = 3) +
  geom_point(
    data = . %>% group_by(n_divisao) %>% filter(n == max(n)),
    aes(x = ano, y = n),
    size = 3) +
  geom_text_repel(aes(x = ano, y = n, label = scales::number(n, scale = 1/1000, decimal.mark = ",", big.mark = ".", accuracy = 0.01, suffix = " mil")), nudge_x = -0.2, direction = "y", hjust = "right", size = 4) +
  geom_label_repel(
    data = . %>% filter(ano == 2020),
    aes(x = ano, y = n,
        label = str_wrap(n_divisao, 22), 
        color = n_divisao
        ), 
    label.size = NA, 
    family="Helvetica",
    direction = "y",
    hjust = -.01,
    face = "bold",
    color = "black") + #labels apresentados
  bbc_style() +
   labs(title = "Vínculos do Setor Portuário e Aquaviário no País",
        subtitle = "Grupos com maior participação",
        caption = "Fonte: Observatório Portuário do Maranhão - Dados da RAIS 2020") +
  scale_y_continuous(labels = label_number(scale = 1/1000)) +
  ggthemes::scale_color_gdocs() +
  scale_x_discrete(expand = expansion(mult = c(.1, .3))) +
  theme(legend.position = "none",
        axis.text.y = element_blank(),
        panel.grid.major.x  = element_line(color = "black", linetype = "dotted", size = 0.1),
    panel.grid.major.y  = element_line(color = "black", linetype = "dotted", size = 0.1))

  
```

<br>

Ao analisar os grupos de atividades com maior participação no número de
vínculos empregatícios, destacam-se as atividades de **Armazenamento e
Atividades Auxiliares dos Transportes** e **Transporte Aquaviário**.

O **Armazenamento e Atividades Auxiliares dos Transportes** compreende,
de acordo com a Classificação Nacional de Atividades Econômicas-CNAE,
atividades relacionadas

> [...] com a movimentação e o armazenamento de cargas, antes ou depois
> de seu transporte, ou entre segmentos de transporte de distintas
> modalidades, as atividades auxiliares das diversas modalidades de
> transporte envolvendo a operação da infraestrutura de suporte nas
> rodovias, ferrovias, aeroportos, portos, pontes túneis, etc. e as
> atividades de agenciamento de transporte. Esta divisão compreende
> também as atividades relacionadas à organização do transporte de
> carga.

Destaque também deve ser dado para o número de vínculos do
\*\*Transporte Aquaviário\*\*, cujas atividades são as relacionadas aos
transportes de pessoas e mercadorias, além das embarcações turísticas e
o fretamento de embarcações com tripulação. Nela também estão as
operações e embarcações para apoio marítimo e portuário.

No gráfico a seguir estão detalhados os vínculos e atividades
contemplados no Transporte Aquaviário no país.

Com o recorte, verifica-se que as atividades de **Navegação de Apoio**
apresentam o maior número de vínculos, registrando em 2020 18.237
empregos. A categoria abarca atividades como:

-   o transporte de mercadorias e pessoas para suprimento e apoio a
    navios e a plataformas de pesquisas e exploração de minerais e
    hidrocarbonetos;

-   a navegação realizada para apoio logístico a navios e a plataformas
    de exploração de minerais e hidrocarbonetos transporte;

-   a navegação realizada nos portos e terminais aquaviários, para
    atendimento a embarcações e instalações portuárias;

-   os serviços de reboque realizado por empresas de apoio marítimo;

-   os serviços de socorro e salvamento realizado por empresas de apoio
    portuário.

Observa-se que o grupo de **Transporte por Navegação Interior**, segundo
maior grupo em número de vínculos no **Transporte Aquaviário**,
finalizou 2020 com 11.488 vínculos. São atividades como *o transporte de
carga municipal, por rios, canais, lagos, lagoas, baias e outras vias de
navegação interior, exceto travessia* e *o fretamento de embarcações com
tripulação*, mas não inclui a *operação e gestão de terminais de carga*.

\
<br>

```{r g_grupo, echo=FALSE, message=FALSE, warning=FALSE}

# manipulação dos dados. Grupos CNAE
grupo <- 
  manipulacao(
    dataset = rais, 
    nivel1 = n_divisao, 
    nivel2 = n_grupo
  )

#grafico
a <- 
grafico(
  dataset = grupo,
  nivel1 = n_divisao, 
  nivel2 = n_grupo, 
  titulo = "Vínculos de Emprego por Grupo de Atividade Econômica"
  )+
  bbc_style()+
  labs(caption = "Fonte: Observatório Portuário do Maranhão - Dados da RAIS 2020")+
  theme(
    plot.subtitle= element_blank(), 
            legend.text = element_text(size = 12), 
    panel.grid.major.x  = element_line(color = "black", linetype = "dotted", size = 0.1),
    panel.grid.major.y  = element_line(color = "black", linetype = "dotted", size = 0.1),
       legend.position = "top",
       legend.justification = c("left", "top"),
       legend.title = element_text(size = 10, face = "bold"), 
    strip.text.x = element_text(size=14, face = "bold"),
    strip.background = element_blank()
  ) +
  guides(
    color = guide_legend(
      title = "",
      ncol = 2, keywidth = unit(1.5, "cm"))) +
  ggthemes::scale_fill_gdocs()


print(a)
```

<br>

<br>

Esses dados podem detalhados um pouco mais a partir da análise das
seções da Classificação Nacional de Atividades Econômicas (CNAE) do
Instituto Brasileiro de Geografia e Estatística (IBGE), o que permite
identificar quais áreas impactaram diretamente o estoque de empregos na
área portuária e aquaviária.

Pelo gráfico a seguir, alguns destaques do setor podem ser obtidos por
grupo de atividade (definições de cada categoria no glossário):

-   Ao considerar a **Gestão de Portos e Terminais**, o destaque foi
    para as *Operações de Terminais*, que apresentou número crescente de
    vínculos entre 2010 e 2020, registrando 35.357 vínculos. Por outro
    lado, as atividades de Administração da Infra-estrutura Portuária
    tiveram um declínio de 41,25%, resultado da destruição de 2.170
    vínculos .

São atividades como *as atividades da administração da estrutura
portuária, tais como o balizamento da área portuária, a manutenção da
dragagem e das condições físicas do porto*, a*s atividades de operação
de terminais marítimos e fluviais, de uso público ou privado*, *o
armazenamento no parque portuário de mercadorias provenientes ou
destinadas às embarcações* e *a operação e gestão de equipamentos
destinados a carga e descarga*, bem como *a carga e descarga de
embarcações*, não ficando de fora as atividades realizadas pelos
operadores portuários.

-   O **Transporte Marítico de Carga por Cabotagem**, por sua vez, teve
    uma redução drástica de vínculos: saiu de 8.289 em 2010 para 3.316
    em 2020.

Trata-se, portanto, de atividades como o transporte marítimo de carga
realizado entre portos ou pontos do território brasileiro utilizando a
via marítima, incluindo o fretamento de embarcações com tripulação para
o transporte de cabotagem de carga.

-   O **Transporte por Navegação Interior de Carga**, por outro lado,
    apresentou leve aumento: passou de 7.524 para 8.382 vínculos. Essa
    categoria abarca as atividades de *transporte de carga por rios,
    canais, lagos, lagoas, baías e outras vias de navegação interior, em
    percurso nacional ou internacional*.

-   A **Navegação de Apoio Marítimo**, por sua vez, duplicou o número de
    vínculos e chegou a 15.372 profissionais na área. Isso significa que
    são profissionais que atuam em atividades de *navegação realizada
    para o apoio logístico a embarcações e instalações em águas
    territoriais nacionais e na Zona Econômica, que atuem nas atividades
    de pesquisa de minerais e hidrocarbonetos*.

```{r  g_classe, echo=FALSE, message=FALSE, warning=FALSE, include=FALSE, fig.height=14, fig.width=14}
# manipulação dos dados
classe <- 
  manipulacao(
    dataset = rais, 
    nivel1 = n_grupo, 
    nivel2 = n_classe
  )


#grafico
a <- 
classe %>% 
grafico(
  nivel1 = n_grupo, 
  nivel2 = n_classe, 
  titulo = "Vínculos profissionais por setor de atuação"
  )+
  bbc_style()+
  labs(color = "") +
  theme(
    plot.subtitle= element_blank(), 
    legend.text = element_text(size = 12), 
    panel.grid.major.x  = element_line(color = "black", linetype = "dotted", size = 0.1),
    panel.grid.major.y  = element_line(color = "black", linetype = "dotted", size = 0.1),
       legend.position = "top",
       legend.justification = c("left", "top"),
       legend.title = element_text(size = 10, face = "bold"), 
    strip.text.x = element_text(size=12),
    strip.background = element_blank()
      
  ) +
  guides(
    color = guide_legend(
      ncol = 2, keywidth = unit(1.5, "cm"))) +
      scale_colour_discrete(labels = label_wrap_gen(width = 18)) 


print(a)


```

```{r funcao2, echo=FALSE, message=FALSE, warning=FALSE}
subclasse <- 
  manipulacao(
    dataset = rais, 
    nivel1 = n_classe, 
    nivel2 = n_subclasse
  )

#grafico
a <- 
subclasse %>% 
grafico(
  nivel1 = n_classe, 
  nivel2 = n_subclasse, 
  titulo = ""
  ) + 
  labs(color = "") +
  #bbc_style()+
  theme(
    plot.subtitle= element_blank(), 
    legend.text = element_text(size = 12), 
    panel.grid.major.x  = element_line(color = "black", linetype = "dotted", size = 0.1),
    panel.grid.major.y  = element_line(color = "black", linetype = "dotted", size = 0.1),
    legend.position = "top",
    legend.justification = c("left", "top"),
    #legend.title = element_text(size = 10, face = "bold"), 
    strip.text.x = element_text(size=12, face = "bold"),
    strip.background = element_blank()) +
    ggthemes::scale_color_stata() +
    guides(color = guide_legend(ncol = 1, keywidth = unit(1.5, "cm"))) 



print(a)

```

<br> Os dados são um reflexo das políticas de regulação para o setor,
evidenciando como as estratégias governamentais e empresariais se
refletem no estoque de empregos no setor.

Na próxima seção os dados para o estado do Maranhão são apresentados.

# Panorama do trabalho no setor portuário e aquaviário no Maranhão

Ao analisar os dados para o estado do Maranhão, verifica-se que os
vínculos diretos foram ascendentes até o ano de 2017, quando foram
identificados 2.016 vínculos. Em 2020, depois de quedas em 2018 e 2019,
apresentou ligeira recuperação e o número de vínculos registrados foi de
1.924.

```{r, include=FALSE}
g1<-
  rais %>%
  filter(!is.na(secao) & sigla_uf == "MA") %>% 
  group_by(ano, secao) %>% 
  summarise(n = n()) %>% 
  mutate(ano = factor(ano, lvls_ano))
```

```{r g_secao_ma,  echo=FALSE, message=FALSE, warning=FALSE, results='hide'}
lvls_ano <- c("2010", "2011", "2012", "2013", "2014", "2015", "2016", "2017", "2018", "2019", "2020")


g1 %>% 
ggplot(aes(x = ano, y = n, group = secao)) +
  geom_line(aes(color = secao), size = 2) +
  geom_point(color = "black", size = 4) +
  ggrepel::geom_text_repel(aes(x = ano, y = n, label = scales::number(n, decimal.mark = ",", big.mark = ".")), nudge_x = -0.2, direction = "y", hjust = "right", size = 4) +
  labs(x = "Ocupação", y = "Número de vínculos (em mil)",
       title = "Vínculos do Setor Portuário e aquaviário no Maranhão (2010 - 2020)", subtitle = "Seção da CNAE H",
         caption = "Fonte: Observatório Portuário - Dados da RAIS") +
    bbc_style() +
  labs(
       title = "Vínculos do Setor Portuário e Aquaviário no Maranhão", 
       subtitle = "Grupos com maior participação",
         caption = "Fonte: Observatório Portuário - Dados da RAIS") +
  scale_colour_discrete(
      name = "", 
      labels = label_wrap_gen(width = 35)) +
    ggthemes::scale_color_gdocs() +
  scale_y_continuous(labels = label_number(scale = 1/1000)) +
  theme(legend.position = "none",
        panel.grid.major.x  = element_line(color = "black", linetype = "dotted", size = 0.1),
    panel.grid.major.y  = element_line(color = "black", linetype = "dotted", size = 0.1),
        axis.text.y = element_blank())
```

<br>

No caso do Maranhão, o **Transporte Aquaviário** é o grupo de atividade
que apresenta o maior número de empregos diretos, com 1.000 vínculos em
2020.

Ao mesmo tempo, as atividades abarcadas pelo **Armazenamento e
Atividades Auxiliares dos Transportes** apresentaram permanente
crescimento no perído, o que se relaciona com o aumento das atividades
portuárias no estado,com o registro de 920 vínculos em 2020.

<br>

```{r g_divisao_ma,  echo=FALSE, message=FALSE, warning=FALSE, results='hide', fig.height=14, fig.width=12}

g2 <- 
rais %>%
  filter(!is.na(n_divisao) & sigla_uf == "MA") %>% 
  group_by(ano, n_divisao) %>% 
  summarise(n = n()) %>% 
  mutate(ano = factor(ano, lvls_ano)) 

g2 %>% 
ggplot(aes(x = ano, y = n, group = n_divisao)) +
  geom_line(aes(color = n_divisao), size = 2) +
  geom_point(color = "black", size = 3) +
  # geom_point(
  #   data = . %>% group_by(n_divisao) %>% filter(n == max(n)), 
  #   aes(x = ano, y = n), 
  #   size = 3) +
 geom_text_repel(aes(x = ano, y = n, label = scales::number(n, decimal.mark = ",", big.mark = ".")), nudge_x = -0.2, direction = "y", hjust = "right", size = 4) +
  geom_label_repel(
    data = . %>% filter(ano == 2020),
    aes(x = ano, y = n,
        label = str_wrap(n_divisao, 22), 
        color = n_divisao), 
    label.size = NA, 
    family="Helvetica",
    direction = "y",
    hjust = -.01,
    face = "bold"
    ) + #labels apresentados
  bbc_style() +
   labs(title = "Vínculos do Setor Portuário e Aquaviário no Maranhão ",
        subtitle = "Em mil",
         caption = "Fonte: Observatório Portuário do Maranhão - Dados da RAIS 2020") +

 # scale_y_continuous(labels = label_number(scale = 1/1000)) +
  scale_x_discrete(expand = expansion(mult = c(.1, .3))) +
  scale_colour_discrete(
      name = "", 
      labels = label_wrap_gen(width = 35)) +
  theme(
    legend.text = element_text(size = 12), 
    panel.grid.major.x  = element_line(color = "black", linetype = "dotted", size = 0.1),
    panel.grid.major.y  = element_line(color = "black", linetype = "dotted", size = 0.1),
    legend.position = "none") +
  ggthemes::scale_color_gdocs() 
  
```

<br>

No gráfico a seguir pode-se observar as modalidades abarcadas pelo
**Transporte Aquaviário** e suas representatividades no estado. O
destaque positivo é para o setor de **Navegação de Apoio**, que auxilia
as atividades portuárias.

<br>

```{r g_grupo_ma, echo=FALSE, message=FALSE, warning=FALSE}

# manipulação dos dados. Grupos CNAE
grupo_ma <- rais %>% filter(sigla_uf=="MA")

grupo_ma.2 <- 
  manipulacao(
    dataset = grupo_ma, 
    nivel1 = n_divisao, 
    nivel2 = n_grupo
  )

#grafico
a.ma <- 
grafico(
  dataset = grupo_ma.2,
  nivel1 = n_divisao, 
  nivel2 = n_grupo, 
  titulo = "Vínculos por setor no Maranhão"
  )+
  labs(color = "") +
  bbc_style()+
  theme(plot.subtitle= element_blank(), 
            legend.text = element_text(size = 12), 
    panel.grid.major.x  = element_line(color = "black", linetype = "dotted", size = 0.1),
    panel.grid.major.y  = element_line(color = "black", linetype = "dotted", size = 0.1),
       legend.position = "top",
       legend.justification = c("left", "top"),
       legend.title = element_text(size = 10, face = "bold"), 
    strip.text.x = element_text(size=12, face = "bold"),
    strip.background = element_blank()) +
  ggthemes::scale_color_gdocs() +
  guides(color = guide_legend(ncol = 3, keywidth = unit(1.5, "cm"))) 
  #scale_colour_discrete(name = str_wrap("Grupos da CNAE", 10), labels = label_wrap_gen(width = 30)) 

print(a.ma)
```

<br>

Ao analisar as subclasses de atividade, pode-se verificar que as
atividades relacionadas a **Operações de Terminais** teve excelente
resultado, saltando de 14 para 920 mil vínculos, o que indica uma
transformação estrutural nas atividades.

A **Navegação de Apoio Marítimo** e **Navegação de Apoio Portuário**
também se destacam, embora com oscilações consideráveis na série.

<br>

```{r subclasse.ma, echo=FALSE, message=FALSE, warning=FALSE, fig.height=14, fig.width=14}


subclasse.ma <- 
  manipulacao(
    dataset = grupo_ma, 
    nivel1 = n_classe, 
    nivel2 = n_subclasse
  )

#grafico
a_ma_subclasse <- 
subclasse.ma %>% 
grafico(
  nivel1 = n_classe, 
  nivel2 = n_subclasse, 
  titulo = ""
  )+ theme(plot.subtitle= element_blank(), 
            legend.text = element_text(size = 12), 
    strip.text.x = element_text(size=14, face = "bold"                                   ),
    strip.background = element_blank(),
    legend.title = element_blank()) +
      scale_colour_discrete(
      name = "", 
      ) +
    guides(color = guide_legend(ncol = 1, keywidth = unit(1.5, "cm"))) +
  ggthemes::scale_color_stata() 


print(a_ma_subclasse)

```

# Perfil do Trabalhador Portuário e Aquaviário

#### Escolaridade do Trabalhador Portuário e aquaviário

Ao analisar o perfil dos trabalhadores portuários e aquaviários por
sexo, observa-se que a participação masculina é predominante. Em 2020,
do total de 76.317 vínculos, 65.735 eram homens, sendo apenas 10.582
mulheres (13,87%).

No Maranhão a proporção é igual: dos 1.924 vínculos, apenas 14% eram
mulheres (2.629)

Apesar da baixa participação feminina no setor, observa-se que elas
apresentavam maior escolaridade no contexto nacional: 44,5% tinham curso
superior, contra 17,7% dos homens com a mesma escolaridade. De forma
agregada, observa-se o aumento da escolarização entre 2010 e 2020,
apesar do número de profissionais com pós-graduação ainda ser baixo.

Em 2020, a quantidade de ocupações que exigiam o **ensino médio
completo** era de 58,57% (desses, 91,25% eram do sexo masculino e apenas
8,75% do sexo feminino), por outro lado, 21,4% das ocupações exigiam o
**Superior completo** (desses, 71,19% eram do sexo masculino e 28,81% do
sexo feminino)

<br>

```{r g_operacao_escol_sexo, results='hide', echo=FALSE, message=FALSE, warning=FALSE}
# ordem_esc <- c("Fundamental incompleto", "Fundamental completo", 
#         "Médio incompleto", "Médio completo", "Superior incompleto",
#         "Superior completo", "Pós-graduação", "Não informado")

escolaridade <- 
manipulacao(
    dataset = rais, 
    nivel1 = sexo, 
    nivel2 = grau_instrucao_apos_2005)



#grafico
a <- 
escolaridade %>% 
grafico(
  nivel1 = sexo, 
  nivel2 = grau_instrucao_apos_2005, 
  titulo = "Vínculos por grau de escolaridade e sexo no país")+
  ggthemes::scale_color_gdocs() +
  scale_y_continuous(labels = label_number(scale = 1/1000)) +
  theme(
    strip.text.x = element_text(size=14, face = "bold"),
    strip.background = element_blank(),
    legend.title = element_blank()) 
  

print(a)


```

<br>

O Maranhão também acompanha a tendência nacional no quesito
escolarização: há o predomínio de profissionais com ensino médio
completo e, em seguida, ensino superior. Apesar de crescente, o número
de pessoas com pós-graduação ainda é incipiente, como se observa no
gráfico:

<br>

```{r g_operacao_escol_sexo.ma, results='hide', echo=FALSE, message=FALSE, warning=FALSE}
# ordem_esc <- c("Fundamental incompleto", "Fundamental completo", 
#         "Médio incompleto", "Médio completo", "Superior incompleto",
#         "Superior completo", "Pós-graduação", "Não informado")

escolaridade.ma <- 
manipulacao(
    dataset = grupo_ma, 
    nivel1 = sexo, 
    nivel2 = grau_instrucao_apos_2005)



#grafico
grafico.escolaridade.ma <- 
escolaridade.ma %>% 
grafico(
  nivel1 = sexo, 
  nivel2 = grau_instrucao_apos_2005, 
  titulo = "Vínculos por grau de escolaridade e sexo no Maranhão"
         )+
  theme(
    strip.text.x = element_text(size=14, face = "bold"),
    strip.background = element_blank(),
    legend.title = element_blank()) +
  ggthemes::scale_color_gdocs()

print(grafico.escolaridade.ma)


```

<br>

Ao avaliar a remuneração média por escolaridade no país, verifica-se que
os profissionais com pós-graduação têm uma renda significativamente
superior aos demais níveis de escolaridade.

<br>

```{r g_remun_escol_sexo,results='hide', echo=FALSE, message=FALSE, warning=FALSE}

rais %>% 
    filter(valor_remuneracao_media != 0.00 | !is.na(valor_remuneracao_media)) %>%
  group_by(sexo, grau_instrucao_apos_2005, ano) %>% 
  summarise(remuneracao_media = mean(valor_remuneracao_media)) %>% 
  mutate(ano = factor(ano, lvls_ano)) %>%
  ggplot(
    aes(x = ano, 
        y = remuneracao_media, 
        group = grau_instrucao_apos_2005, color = grau_instrucao_apos_2005
        )
    ) +
   geom_line(size = 2) +
  geom_point(
    data = . %>% filter(ano %in% c("2010", "2020")),
    color = "black", 
    size = 3
    ) +
   geom_text_repel(
      data = . %>% filter(ano %in% c("2010", "2020")),
      aes(
        x = ano, y = remuneracao_media,
        label = scales::number(
          remuneracao_media,
          scale = 1/10^3,
          accuracy = 0.01,
          suffix = " mil",
          decimal.mark = ",",
          big.mark = "."),
        ),
      size = 5,
      min.segment.length  =  0.5,
      box.padding  =  1,
      force = 8
    ) +
  # scale_y_log10(labels = label_number(scale = 1/10^3,
  #           suffix = " mil",
  #           accuracy = 0.1,
  #           decimal.mark = ",",
  #           big.mark = ".")) +
  # scale_y_continuous(
  #   labels = label_number(scale = 1/1000, big.mark = ".", decimal.mark = ",")) +
    labs(x = "Ano", y = "Remuneração média (R$)", color = "",
         title = "Remuneração Média por sexo e grau de instrução no país",
         caption = "Fonte: Observatório Portuário - Dados da RAIS") +
  facet_wrap(~sexo, ncol = 2)+
  theme_classic() +
  theme(plot.title = element_text(size = 16L, face = "bold"),
        plot.caption = element_text(size = 12L,face = "bold", hjust = 0), 
        axis.title.y = element_text(size = 14L, face = "bold"), 
        axis.title.x = element_text(size = 14L, face = "bold"),
        axis.text.x = element_text(size = 12L, face = "bold"),
        axis.text.y = element_text(size = 12L, face = "bold"),
        #tema legenda
        legend.text = element_text(size = 10L),
        panel.grid.major.x  = element_line(color = "black", linetype = "dotted", size = 0.1),
    panel.grid.major.y  = element_line(color = "black", linetype = "dotted", size = 0.1),
        legend.position = "top",
        legend.justification = c("top"),
        legend.title = element_text(size = 16L, face = "bold"),
        #legend.background = element_rect(fill = "white", colour = "black"),
        legend.key.width = unit(1.5, "cm"),
        legend.key.height = unit(.5, "cm"),
        strip.text.x = element_text(size=14, face = "bold"                                   ),
        strip.background = element_blank()) +
  guides(
    col = guide_legend(nrow = 2)) +
  ggthemes::scale_color_gdocs()
  #bbc_style()
 

```

<br>

A renda do trabalhador maranhense segue a tendência nacional:
profissional com pós-graduação aufere rendimentos bem superiores aos dos
demais profissionais.

<br>

```{r g_remun_escol_sexo.ma,results='hide', echo=FALSE, message=FALSE, warning=FALSE}

grupo_ma %>% 
    filter(valor_remuneracao_media != 0.00 | !is.na(valor_remuneracao_media)) %>%
  group_by(sexo, grau_instrucao_apos_2005, ano) %>% 
  summarise(remuneracao_media = mean(valor_remuneracao_media)) %>% 
  mutate(ano = factor(ano, lvls_ano)) %>%
  ggplot(
    aes(x = ano, 
        y = remuneracao_media, 
        group = grau_instrucao_apos_2005, 
        color = grau_instrucao_apos_2005)
    ) +
   geom_line(size = 2) +
  geom_point(
    data = . %>% filter(ano %in% c("2010", "2020")),
    color = "black", 
    size = 3
    ) +
   geom_text_repel(
      data = . %>% filter(ano %in% c("2010", "2020")),
      aes(
        x = ano, y = remuneracao_media,
        label = scales::number(
          remuneracao_media,
          scale = 1/10^3,
          accuracy = 0.01,
          suffix = " mil",
          decimal.mark = ",",
          big.mark = "."),
        ),
      size = 5,
      min.segment.length  =  0.5,
      box.padding  =  1,
      force = 8,
    ) +
  # scale_y_log10(labels = label_number(scale = 1/10^3,
  #           suffix = " mil",
  #           accuracy = 0.1,
  #           decimal.mark = ",",
  #           big.mark = ".")) +
  # scale_y_continuous(
  #   labels = label_number(scale = 1/1000, big.mark = ".", decimal.mark = ",")) +
    labs(x = "Ano", y = "Remuneração média (R$)", color = "",
         title = "Remuneração Média por sexo e grau de instrução no Maranhão",
         caption = "Fonte: Observatório Portuário - Dados da RAIS") +
  facet_wrap(~sexo, ncol = 2)+
  theme_classic() +
  theme(plot.title = element_text(size = 16L, face = "bold"),
        plot.caption = element_text(size = 12L,face = "bold", hjust = 0), 
        axis.title.y = element_text(size = 14L, face = "bold"), 
        axis.title.x = element_text(size = 14L, face = "bold"),
        axis.text.x = element_text(size = 12L, face = "bold"),
        axis.text.y = element_text(size = 12L, face = "bold"),
        #tema legenda
        legend.text = element_text(size = 10L),
        panel.grid.major.x  = element_line(color = "black", linetype = "dotted", size = 0.1),
    panel.grid.major.y  = element_line(color = "black", linetype = "dotted", size = 0.1),
        legend.position = "top",
        legend.title = element_text(size = 16L, face = "bold"),
        #legend.background = element_rect(fill = "white", colour = "black"),
        legend.key.width = unit(1.5, "cm"),
        legend.key.height = unit(1.5, "cm"),
        strip.text.x = element_text(size=14, face = "bold"                                   ),
        strip.background = element_blank()
        #
  ) +
  guides(
    col = guide_legend(nrow = 2)) +
  ggthemes::scale_color_gdocs()
  #bbc_style()
 

```

#### Raça ou cor do Trabalhador Portuário e Aquaviário

O perfil racial dos profissionais pode ser observado no gráfico a
seguir[^1]. Nota-se o predomínio de pardos e brancos, tanto entre os
homens como entre as mulheres.

[^1]: Como há uma discrepância da quantidade de vínculos das categorias
    de **raça ou cor** quando comparadas por **sexo**, optou-se pela
    **escala logarítmica** no lugar da escala aritimética (escala
    habitual nos gráficos) para representar os dados quantidade de
    vínculos (**eixo y**) , pois a logarítmica permite, no caso do
    gráfico abaixo, uma visualização das tendências das quantidades de
    vínculos por cada raça ou cor ao longo dos anos analisados.

Destaca-se ainda o alto registro da ausência de identificação racial nos
dados, o que é pauta para as ações de sensibilização dos profissionais
de gestão com pessoas e alinhado às ações de Governança Social. O
correto preenchimento dos dados pode auxiliar políticas de inclusão,
qualificação e diversidade mais assertivas.

```{r g_operacao_raca_sexo, results='hide', echo=FALSE, message=FALSE, warning=FALSE}


rais %>%
  group_by(ano, raca_cor, sexo) %>% 
  summarise(n = n()) %>% 
   mutate(raca_cor = forcats::fct_reorder(raca_cor, n)) %>% 
  mutate(ano = factor(ano, lvls_ano)) %>%
  ggplot(aes(x =ano, y = n, group = raca_cor, color = raca_cor)) +
   geom_line(size = 2) +
  geom_point(
    data = . %>% filter(ano %in% c("2010", "2020")),
      aes(x = ano, y = n), 
      color = "black", size = 5,
    show.legend = F) +
   geom_text_repel(
      data = . %>% filter(ano %in% c("2010", "2020")),
      aes(
        x = ano, y = n,
        label = scales::number(
          n,
          scale = 1/10^3,
          accuracy = 0.01,
          suffix = " mil",
          decimal.mark = ",",
          big.mark = "."),
        ),
      size = 5,
      min.segment.length  =  0.5,
      box.padding  =  1,
      force = 8,
    ) +
  # scale_y_log10(labels = label_number(scale = 1/10^3,
  #           suffix = " mil",
  #           accuracy = 0.1,
  #           decimal.mark = ",",
  #           big.mark = ".")) +
  # scale_y_continuous(
  #   labels = label_number(scale = 1/1000, big.mark = ".", decimal.mark = ",")) +
    labs(x = "Ano", y = "Número de Vínculos", color = "Raça ou cor",
         caption = "Fonte: Observatório Portuário - Dados da RAIS") +
  facet_wrap(~sexo,ncol = 2)+
  theme_classic() +
  theme(plot.title = element_text(size = 16L, face = "bold"),
        plot.caption = element_text(size = 12L,face = "bold", hjust = 0), 
        axis.title.y = element_text(size = 14L, face = "bold"), 
        axis.title.x = element_text(size = 14L, face = "bold"),
        axis.text.x = element_text(size = 12L, face = "bold"),
        axis.text.y = element_text(size = 12L, face = "bold"),
        #tema legenda
        legend.text = element_text(size = 14L),
       panel.grid.major.x  = element_line(color = "black", linetype = "dotted", size = 0.1),
    panel.grid.major.y  = element_line(color = "black", linetype = "dotted", size = 0.1),
        legend.position = "top",
        legend.justification = c("top"),
        legend.title = element_text(size = 16L, face = "bold"),
        #legend.background = element_rect(fill = "white", colour = "black"),
        legend.key.width = unit(1.5, "cm"),
        legend.key.height = unit(.25, "cm"),
        strip.text.x = element_text(size=14, face = "bold"                                   ),
    strip.background = element_blank()
        #
  ) +
  guides(
    col = guide_legend(nrow = 2)) +
  ggthemes::scale_color_gdocs()
  #bbc_style()
 
```

Apesar da destacada participação de pardos, a remuneração média desses
profissionais em 2020 era inferior a dos brancos. Nota-se que homens e
mulheres brancos tiveram a renda constante e crescente na série,
mantendo a assimetria em relação aos pretos e pardos.

<br>

```{r g_operacao_remuneracao_raca_sexo, results='hide', echo=FALSE, message=FALSE, warning=FALSE, include=TRUE}

rais %>%
  filter(valor_remuneracao_media != 0.00 | !is.na(valor_remuneracao_media)) %>%
  group_by(ano, raca_cor, sexo, .groups = 'drop') %>% 
  summarise(n = n(),
            media = mean(valor_remuneracao_media)) %>%
  mutate(ano = factor(ano, lvls_ano)) %>%
  ggplot(aes(x =ano, y = media, group = raca_cor, color = raca_cor)) +
   geom_line(size = 2) +
  geom_point(
    data = . %>% filter(ano %in% c(2010, 2020)),
      aes(x = ano, y = media), 
      color = "black", size = 5,
    show.legend = F) +
     geom_text_repel(
      data = . %>% group_by(raca_cor, sexo) %>%  filter(ano %in% c(2010, 2020)),
      aes(
        label = scales::number(
          media,
          scale = 1/10^3,
          accuracy = 0.01,
          suffix = " mil",
          decimal.mark = ",",
          big.mark = "."),
        ),
      size = 5,
      min.segment.length  =  0.5,
      box.padding  =  1,
      force = 8,
    ) +
  # scale_y_log10(labels = label_number(scale = 1/10^3,
  #           suffix = " mil",
  #           accuracy = 0.1,
  #           decimal.mark = ",",
  #           big.mark = ".")) +
  # scale_y_continuous(
  #   labels = label_number(scale = 1/1000, big.mark = ".", decimal.mark = ",")) +
    labs(x = "Ano", y = "Remuneração média (R$)", color = "Raça ou cor",
         caption = "Fonte: Observatório Portuário - Dados da RAIS") +
  facet_wrap(~sexo, ncol = 2) +
  theme_classic() +
  theme(plot.title = element_text(size = 16L, face = "bold"),
        plot.caption = element_text(size = 12L,face = "bold", hjust = 0), 
        axis.title.y = element_text(size = 14L, face = "bold"), 
        axis.title.x = element_text(size = 14L, face = "bold"),
        axis.text.x = element_text(size = 12L, face = "bold"),
        axis.text.y = element_text(size = 12L, face = "bold"),
        #tema legenda
        legend.text = element_text(size = 14L),
        panel.grid.major.x  = element_line(color = "black", linetype = 3, size = 0.1,),
        legend.position = "top",
        legend.justification = c("top"),
        legend.title = element_text(size = 16L, face = "bold"),
        #legend.background = element_rect(fill = "white", colour = "black"),
        legend.key.width = unit(1.5, "cm"),
        legend.key.height = unit(1.5, "cm"),
        strip.text.x = element_text(size=14, face = "bold"                                   ),
    strip.background = element_blank()
        #
        ) +
  guides(
    col = guide_legend(nrow = 2)) +
  ggthemes::scale_color_gdocs()

```

```{r g_operacao_remuneracao _media_raca_sexo, results='hide', echo=FALSE, message=FALSE, warning=FALSE, include=FALSE}
rais %>%
  filter(valor_remuneracao_media != 0.00 | !is.na(valor_remuneracao_media)) %>%
  group_by(ano, raca_cor, sexo, .groups = 'drop') %>% 
  summarise(n = n(),
            media = mean(valor_remuneracao_media)) %>% 
  mutate(ano = factor(ano, lvls_ano)) %>%
  ggplot(aes(x =ano, y = media, group = raca_cor, color = raca_cor)) +
   geom_line(size = 2) +
  geom_point(
    data = . %>% filter(ano %in% c("2010", "2020")),
      aes(x = ano, y = media), 
      color = "black", size = 5,
    show.legend = F) +
    geom_text_repel(
      data = . %>% group_by(raca_cor, sexo) %>% filter(ano %in% c("2010", "2020")),
      aes(
        x = ano, y = n,
        label = scales::number(
          media,
          scale = 1/10^3,
          accuracy = 0.01,
          suffix = " mil",
          decimal.mark = ",",
          big.mark = "."),
        ),
      size = 5,
      min.segment.length  =  0.5,
      box.padding  =  1,
      force = 8,
    ) +
  # scale_y_log10(labels = label_number(scale = 1/10^3,
  #           suffix = " mil",
  #           accuracy = 0.1,
  #           decimal.mark = ",",
  #           big.mark = ".")) +
  # scale_y_continuous(
  #   labels = label_number(scale = 1/1000, big.mark = ".", decimal.mark = ",")) +
    labs(title = "Remuneração Média no Brasil por Cor ou Raça",
         x = "Ano", y = "Remuneração média (R$)", color = "")+
  facet_wrap(~sexo, ncol = 2) +
  theme_classic() +
  theme(plot.title = element_text(size = 16L, face = "bold"),
        plot.caption = element_text(size = 12L,face = "bold", hjust = 0), 
        axis.title.y = element_text(size = 14L, face = "bold"), 
        axis.title.x = element_text(size = 14L, face = "bold"),
        axis.text.x = element_text(size = 12L, face = "bold"),
        axis.text.y = element_text(size = 12L, face = "bold"),
        #tema legenda
        legend.text = element_text(size = 14L),
        panel.grid.major.x  = element_line(color = "black", linetype = "dotted", size = 0.1),
    panel.grid.major.y  = element_line(color = "black", linetype = "dotted", size = 0.1),
        legend.position = "top",
        legend.justification = c("top"),
        legend.title = element_text(size = 16L, face = "bold"),
        #legend.background = element_rect(fill = "white", colour = "black"),
        legend.key.width = unit(1.5, "cm"),
        legend.key.height = unit(1.5, "cm"),
        strip.text.x = element_text(size=14, face = "bold"                                   ),
    strip.background = element_blank()
        #
        ) +
  guides(
    col = guide_legend(nrow = 1)) +
  ggthemes::scale_color_gdocs()
```

No Maranhão, os profissionais identificados como pardos predominam,
sendo seguidos pelos brancos e pretos entre os homens e mulheres.

```{r g_operacao_raca_sexo.ma, results='hide', echo=FALSE, message=FALSE, warning=FALSE}


grupo_ma %>%
  group_by(ano, raca_cor, sexo) %>% 
  summarise(n = n()) %>% 
   mutate(raca_cor = forcats::fct_reorder(raca_cor, n)) %>% 
  mutate(ano = factor(ano, lvls_ano)) %>%
  ggplot(aes(x =ano, y = n, group = raca_cor, color = raca_cor)) +
   geom_line(size = 2) +
  geom_point(
    data = . %>% filter(ano %in% c("2010", "2020")),
      aes(x = ano, y = n), 
      color = "black", size = 5,
    show.legend = F) +
   geom_text_repel(
      data = . %>% filter(ano %in% c("2010", "2020")),
      aes(
        x = ano, y = n,
        label = scales::number(
          n,
          suffix = "",
        )),
      size = 5,
      min.segment.length  =  0.5,
      box.padding  =  1,
      force = 8,
    ) +
  # scale_y_log10(labels = label_number(scale = 1/10^3,
  #           suffix = " mil",
  #           accuracy = 0.1,
  #           decimal.mark = ",",
  #           big.mark = ".")) +
  # scale_y_continuous(
  #   labels = label_number(scale = 1/1000, big.mark = ".", decimal.mark = ",")) +
    labs(title = "Número de Vínculos no Maranhão por cor ou Raça",
           x = "Ano", y = "Número de Vínculos", color = "")+
   scale_y_continuous(
     labels = label_number(big.mark = ".", decimal.mark = ",")) +
  facet_wrap(~sexo,ncol = 2)+
  theme_classic() +
  theme(plot.title = element_text(size = 16L, face = "bold"),
        plot.caption = element_text(size = 12L,face = "bold", hjust = 0), 
        axis.title.y = element_text(size = 14L, face = "bold"), 
        axis.title.x = element_text(size = 14L, face = "bold"),
        axis.text.x = element_text(size = 12L, face = "bold"),
        axis.text.y = element_text(size = 12L, face = "bold"),
        #tema legenda
        legend.text = element_text(size = 14L),
        panel.grid.major.x  = element_line(color = "black", linetype = "dotted", size = 0.1),
    panel.grid.major.y  = element_line(color = "black", linetype = "dotted", size = 0.1),
        legend.position = "top",
        legend.justification = c("top"),
        legend.title = element_text(size = 16L, face = "bold"),
        #legend.background = element_rect(fill = "white", colour = "black"),
        legend.key.width = unit(1.5, "cm"),
        legend.key.height = unit(1.5, "cm"),
        strip.text.x = element_text(size=14, face = "bold"                                   ),
        strip.background = element_blank()
        #
  ) +
  guides(
    col = guide_legend(nrow = 1)) +
  ggthemes::scale_color_gdocs()
  #bbc_style()
 
```

A renda dos trabalhadores por cor ou raça no Maranhão, por sua vez,
evidencia que os autodeclarados amarelos se destacam entre os homens,
com remuneração média acima das demais (amarelos, de acordo com o IBGE,
são aqueles que se declaram de origem asiática: japoneses, coreanos e
chineses).

```{r g_operacao_remuneracao _media_raca_sexo.ma, results='hide', echo=FALSE, message=FALSE, warning=FALSE}

grupo_ma %>%
  filter(valor_remuneracao_media != 0.00 | !is.na(valor_remuneracao_media)) %>%
  group_by(ano, raca_cor, sexo, .groups = 'drop') %>% 
  summarise(n = n(),
            media = mean(valor_remuneracao_media)) %>%
  mutate(ano = factor(ano, lvls_ano)) %>%
  ggplot(aes(x =ano, y = media, group = raca_cor, color = raca_cor)) +
   geom_line(size = 2) +
  geom_point(
    data = . %>% filter(ano %in% c(2010, 2020)),
      aes(x = ano, y = media), 
      color = "black", size = 5,
    show.legend = F) +
     geom_text_repel(
      data = . %>% group_by(raca_cor, sexo) %>%  filter(ano %in% c(2010, 2020)),
      aes(
        label = scales::number(
          media,
          scale = 1/10^3,
          accuracy = 0.01,
          suffix = " mil",
          decimal.mark = ",",
          big.mark = "."),
        ),
      size = 5,
      min.segment.length  =  0.5,
      box.padding  =  1,
      force = 8,
    ) +
  # scale_y_log10(labels = label_number(scale = 1/10^3,
  #           suffix = " mil",
  #           accuracy = 0.1,
  #           decimal.mark = ",",
  #           big.mark = ".")) +
  # scale_y_continuous(
  #   labels = label_number(scale = 1/1000, big.mark = ".", decimal.mark = ",")) +
    labs(x = "Ano", y = "Remuneração média (R$) no MA por raça ou cor", color = "",
         caption = "Fonte: Observatório Portuário - Dados da RAIS") +
  facet_wrap(~sexo, ncol = 2) +
  theme_classic() +
  theme(plot.title = element_text(size = 16L, face = "bold"),
        plot.caption = element_text(size = 12L,face = "bold", hjust = 0), 
        axis.title.y = element_text(size = 14L, face = "bold"), 
        axis.title.x = element_text(size = 14L, face = "bold"),
        axis.text.x = element_text(size = 12L, face = "bold"),
        axis.text.y = element_text(size = 12L, face = "bold"),
        #tema legenda
        legend.text = element_text(size = 14L),
        panel.grid.major.x  = element_line(color = "black", linetype = 3, size = 0.1,),
        legend.position = "top",
        legend.justification = c("top"),
        legend.title = element_text(size = 16L, face = "bold"),
        #legend.background = element_rect(fill = "white", colour = "black"),
        legend.key.width = unit(1.5, "cm"),
        legend.key.height = unit(1.5, "cm"),
        strip.text.x = element_text(size=14, face = "bold"                                   ),
    strip.background = element_blank()
        #
        ) +
  guides(
    col = guide_legend(nrow = 1)) +
  ggthemes::scale_color_gdocs()
```

## Ocupações dos Trabalhadores Portuários e Aquaviários

As ocupações com maior participação no setor estão no gráfico a seguir,
bem como a remuneração média respectiva.

Verifica-se que os profissionais *Marinheiros de Convés (martítimo e
fluvial)* representam o maior contingente de profisisionais ao longo do
período analisado, embora com tendência decrescente e em número inferior
ao registrado em 2010.

São profissionais que, de acordo com o Códico Brasileiro de Ocupações
(CBO), *comandam e imediatam pequenas embarcações, auxiliando o
comandante na admi nistração de bordo e no serviço de manobras; chefiam
praça de máquinas; transportamcargas e passageiros; realizam manobras,
serviços e manutenção no convés; operammáquinas; realizam manutenção
preventiva e corretiva da praça de máquinas e apli cam procedimentos de
segurança*.

Por usa vez, os Assistentes Administrativos mantiveram uma estabilidade
no número de vínculos, registrando cerca de 3.500 profissionais em 2020.

```{r g_operacao_ocupacao, echo=FALSE, message=FALSE, warning=FALSE, results='hide'}
rais %>%
  group_by(ano, cbo_2002) %>% 
  summarise(n = n()) %>% 
  mutate(ano = factor(ano, lvls_ano)) %>%
  slice_max(n, n = 5) %>% 
  arrange(n) %>% 
  ggplot(aes(x = ano, y = n, group = cbo_2002, color = cbo_2002
             )) +
  geom_line(size = 2) +
  geom_point(
    data = . %>% filter(ano %in% c("2010", "2020")),
      color = "black", size = 3) +
   geom_text_repel(
    data = . %>% filter(ano %in% c("2010", "2020")),
    aes(
      x = ano, 
      y = n,
      label = scales::number(
        n, 
        suffix = "")), 
    nudge_x = -0.2, 
    direction = "both", 
    hjust = "right", 
    size = 5) +
  #scale_color_manual(values = cores) +
  #scale_y_log10(labels = label_number(scale_cut = cut_short_scale())) +
  scale_y_continuous(
    labels = label_number(scale = 1/1000, big.mark = ".", decimal.mark = ",",
                                            prefix = "")) +
  theme_classic() +
  theme(plot.title = element_text(
      family = "Helvetica", size = 28, 
      face = "bold", color = "#222222"), plot.subtitle = element_text(family = "Helvetica", size = 22, margin =margin(9, 0, 9, 0)),
        plot.caption = element_text(size = 12L,face = "bold", hjust = 0), 
        axis.title.y = element_text(size = 14L, face = "bold"), 
        axis.title.x = element_text(size = 14L, face = "bold"),
        axis.text.x = element_text(size = 12L, face = "bold"),
        axis.text.y = element_text(size = 12L, face = "bold"),
        legend.text = element_text(size = 18L),
        panel.grid.major.x  = element_line(color = "black", linetype = 3, size = 0.1),
        panel.grid.major.y  = element_line(color = "black", linetype = 3, size = 0.1),
        legend.position = "top",
        legend.justification = c("left", "top"),
        legend.title = element_text(size = 16L, face = "bold"),
        strip.text.x = element_text(size=14, face = "bold", 
                                #hjust = .5
                                   ),
    strip.background = element_blank()) +
      scale_colour_discrete(
      name = "", 
      labels = label_wrap_gen(width = 40)) +
  labs(x = "Ano", y = "Número de vínculos", color = "",
       title = "Ocupações que mais empregam dos setores Portuário e\nAquáriario (2010 - 2020)",
         caption = "Fonte: Observatório Portuário - Dados da RAIS") +
    scale_colour_discrete(name = str_wrap("Grupos da CNAE", 10), labels = label_wrap_gen(width = 18)) +
  ggthemes::scale_color_gdocs() +
  guides(color = guide_legend(ncol = 2, keywidth = unit(1.5, "cm")))


 
  
```

## Remuneração dos Trabalhadores nos Estados

Verifica-se que a remuneração média dos trabalhadores portuários e
aquaviários varia conforme o estado da federação. O Rio de Janeiro é o
estado com a maior remuneração no período analisado, com o registro de
R\$ 8.5345 em 2020. O Espírito Santo aparece em segundo lugar, com R\$
6.112.

O estado do Maranhão teve uma evolução signifitiva no valor da
remuneração média: saltou de R\$ 2.090 em 2010 para R\$ 4.765 em 2020.

```{r g_operacao_estado_rem, echo=FALSE, message=FALSE, warning=FALSE, results='hide'}
lvls_estado <-
  rais %>% 
  group_by(ano, nome_uf) %>% 
      filter(valor_remuneracao_media != 0.00 | !is.na(valor_remuneracao_media)) %>%
  summarise(media = mean(valor_remuneracao_media)) %>% # média da remuneracao
  filter(ano == 2020) %>% 
  slice_max(media, n = 7) %>% 
  select(nome_uf) %>% 
  pull()

#View(lvls_estado)

rais %>% 
    filter(valor_remuneracao_media != 0.00 | !is.na(valor_remuneracao_media)) %>%
  group_by(ano, nome_uf) %>% 
  summarise(media = mean(valor_remuneracao_media)) %>% # média
  mutate(ano = factor(ano, lvls_ano)) %>%
  filter(nome_uf %in% lvls_estado) %>% 
  ggplot(aes(x = ano, y = media, group = nome_uf, color = nome_uf
             )) +
   geom_line(size = 2, ) +
  geom_point(
    data = . %>%  group_by(nome_uf) %>% filter(ano %in% c("2010", "2020")),
      aes(x = ano, y = media), 
      color = "black", size = 5) +
 geom_text_repel(
    data = . %>% filter(ano %in% c("2010", "2020")),
    aes(
      x = ano, 
      y = media,
      label = scales::number(
        media, 
        decimal.mark = ",", 
        big.mark = ".", 
        prefix = "R$",
        suffix = " ")), 
    nudge_x = -0.2, 
    direction = "both", 
    hjust = "right", 
    size = 4, 
    vjust= 1) +
   scale_y_continuous(
    labels = label_number(big.mark = ".", decimal.mark = ",")) +
  theme_classic()+
  theme_classic() +
  theme(plot.title = element_text(size = 16L, face = "bold"),
        plot.caption = element_text(size = 12L,face = "bold", hjust = 0), 
        axis.title.y = element_text(size = 14L, face = "bold"), 
        axis.title.x = element_text(size = 14L, face = "bold"),
        axis.text.x = element_text(size = 12L, face = "bold"),
        axis.text.y = element_text(size = 12L, face = "bold"),
        legend.text = element_text(size = 14L),
        panel.grid.major.x  = element_line(color = "black", linetype = 3, size = 0.1,),
        legend.position = "top",
        legend.justification = c("left", "top"),
        legend.title = element_text(size = 16L, face = "bold")) +
  labs(title = "Estados com maiores remunerações" ,x = "Ano", y = "Remuneração média", color = "",
         caption = "Fonte: Observatório Portuário - Dados da RAIS") +
    scale_colour_discrete(name = str_wrap("Grupos da CNAE", 7), labels = label_wrap_gen(width = 14)) +
  ggthemes::scale_color_gdocs() +
    guides(color = guide_legend(nrow = 1, keywidth = unit(1.5, "cm")))
  



  
```

## Remuneração dos Trabalhadores nos municípios

Ao analisar a remuneração média por município, o destaque positivo fica
com os município de Macaé, Rio de Janeiro, São João da Barra e Itajaí
que pagam as maiores remunerações, acima de 8 mil reais. No entanto,
Macaé possui uma remuneração média superior ao segundo colocado em quase
3 mil reais.

```{r g_operacao_municipio, echo=FALSE, message=FALSE, warning=FALSE, results='hide'}
lvls_municipio <- 
rais %>% 
  group_by(ano, nome_municipio) %>%
  filter(
    valor_remuneracao_media != 0.00 | 
      !is.na(valor_remuneracao_media)
    ) %>%
  summarise(n = n(),
            media = mean(valor_remuneracao_media)) %>% 
  filter(
    ano == 2020 & 
      n >= 1000 
         ) %>% 
  arrange(desc(media)) %>% 
  filter(
          row_number() == c(1:8)

  ) %>% 
  select(nome_municipio) %>% 
  pull() 

#View(lvls_municipio)



rais %>% 
  group_by(ano, nome_municipio) %>% 
      filter(valor_remuneracao_media != 0.00 | !is.na(valor_remuneracao_media)) %>%
  summarise(media = mean(valor_remuneracao_media)) %>% 
  mutate(ano = factor(ano, lvls_ano)) %>%
  filter(nome_municipio %in% lvls_municipio) %>% 
  ggplot(aes(x = ano, y = media, group = nome_municipio, color = nome_municipio
             )) +
   geom_line(size = 2) +
  geom_point(
    data = . %>%  group_by(nome_municipio) %>% filter(ano %in% c("2010", "2020")),
      aes(x = ano, y = media), 
      color = "black", size = 3) +
  scale_y_continuous(
    labels = label_number(big.mark = ".", decimal.mark = ",")) +
   geom_text_repel(
    data = . %>% filter(ano %in% c("2010", "2020")),
    aes(
      x = ano, 
      y = media,
      label = scales::number(
        media, 
        prefix = "R$")), 
    nudge_x = -0.2, 
    direction = "both", 
    hjust = "right", 
    size = 5,
    vjust=1) +
  theme_classic() +
  theme(plot.title = element_text(size = 16L, face = "bold"),
        plot.caption = element_text(size = 12L,face = "bold", hjust = 0), 
        axis.title.y = element_text(size = 14L, face = "bold"), 
        axis.title.x = element_text(size = 14L, face = "bold"),
        axis.text.x = element_text(size = 12L, face = "bold"),
        axis.text.y = element_text(size = 12L, face = "bold"),
        legend.text = element_text(size = 14L),
        panel.grid.major.x  = element_line(color = "black", linetype = 3, size = 0.1,),
        legend.position = "top",
        legend.justification = c("left", "top"),
        legend.title = element_text(size = 16L, face = "bold")) +
  labs(x = "Ano", y = "Remuneração média", color = "",
       title = "Remuneração média dos municípios que possuem mais de 1000 vínculos",
       subtitle = "Top 8",
         caption = "Fonte: Observatório Portuário - Dados da RAIS") +
    scale_colour_discrete(name = str_wrap("Grupos da CNAE", 10), labels = label_wrap_gen(width = 18)) +
  ggthemes::scale_color_gdocs() +
    guides(color = guide_legend(nrow = 1, keywidth = unit(1.5, "cm")))



```

# Trabalhadores da Gestão e Operação Portuária

```{r dados_uf_teste, include=FALSE, results='hide'}

uf <-
rais %>%
  group_by(ano, sigla_uf) %>%
  summarise(n = n()) %>%
  mutate(sigla_uf = fct_reorder(sigla_uf, n),
         fill = ifelse(sigla_uf == "MA", "um", "dois")) %>% 
  arrange(n)

ord_uf <- 
  uf %>% 
  filter(ano == 2010) %>% 
  select(sigla_uf) %>% 
  pull()

   uf <- uf %>% mutate(sigla_uf = factor(sigla_uf, levels = ord_uf))


```

Em 2010, o Brasil apresentou
`r uf %>% group_by(ano) %>% summarise(total = sum(n)) %>% filter(ano == 2010) %>% select(total) %>% pull() %>%  virgula()`
vínculos de trabalho para a o setor **portuário** e **aquaviário**. Em
`r uf %>% group_by(ano) %>% summarise(total = sum(n)) %>% filter(total == max(total)) %>% select(ano) %>% pull()`,
ano com a maior quantidade de vínculos da série, foram
`r uf %>% group_by(ano) %>% summarise(total = sum(n)) %>% filter(total == max(total)) %>% select(total) %>% pull() %>% virgula()`
vínculos. No entanto, os dois anos seguintes ocorreram duas reduções na
quantidade de vínculos. Com essas reduções, o ano 2020, último ano da
série histórica, a quantidade de vínculos foi de
`r uf %>% group_by(ano) %>% summarise(total = sum(n)) %>% filter(ano == 2020) %>% select(total) %>% pull() %>%  virgula()`.
Quanto aos estados, São Paulo e Rio de Janeiro permanceram na primeira e
segunda coloção durante toda a série. Em 2020, por exempo, **Rio de
Janeiro** possuía
`r uf %>% filter(ano == "2020" & n == max(n)) %>% select(n) %>% pull() %>% virgula()`
vínculos empregatícios e **São Paulo**, possuía cerca de
`r uf %>% filter(ano == "2020" & sigla_uf == "RJ") %>% select(n) %>% pull() %>% virgula()`.
Por outro lado, o estado do **Maranhão** possuía
`r uf %>% filter(ano == "2020" & sigla_uf == "MA") %>% select(n) %>% pull()  %>% virgula()`
vínculos no último ano da série.

```{r r g_operacao_uf,  echo=FALSE, message=FALSE, warning=FALSE, results='hide', fig.width=12, fig.height=16}

uf %>%
  filter(!is.na(sigla_uf)) %>% 
  mutate(ano = factor(ano, lvls_ano)) %>% 
ggplot(aes(x = sigla_uf, y = n,
           fill = fill, 
           size = .05))+
  geom_bar(position = "dodge", stat = "identity") +
  coord_flip() +
  labs(x = "", y = "Número de vínculos (em mil)",
         caption = "Fonte: Observatório Portuário - Dados da RAIS") +
geom_text(
  data = . %>% group_by(ano) %>% slice_max(order_by = n, n = 3), 
    aes(label = scales::number(n, big.mark = ".", suffix = " mil")), hjust =  -.1, size = 2.5) +
  geom_text(
  data = . %>% filter(sigla_uf == "MA"), 
    aes(label = scales::number(n, scale = 1/1000,  decimal.mark = ",", big.mark = ".", accuracy = .01, suffix = " mil")), hjust =  -.1, size = 2.5) +
  ggtitle(
    "Empregados na Operação de Terminais Portuários por estado", 
    subtitle = str_c(
      "Eram",
      uf %>% filter(ano == 2010) %>%  select(n) %>% pull() %>% sum() %>% comma(big.mark = ".", decimal.mark = ","),
      "vínculos de trabalho em todo o país em 2010 e", uf %>% filter(ano == 2020) %>%  select(n) %>% pull() %>% sum() %>% comma(big.mark = ".", decimal.mark = ","),  "vínculos em 2020",
      sep = " ")) +
# geom_text(aes(label= prettyNum(n, big.mark = ".", decimal.mark = ",")), 
  #           size =4,  
  #           hjust=-.5, vjust=.5, colour="black") +
  scale_fill_manual(values = c("lightblue", "#4682B4")) +
  scale_y_continuous(
    breaks = seq(0,3*10^4, 10^4), limits = c(0, 3.5*10^4),
     labels = number_format(scale = 1/1000,
                                            big.mark = ".", decimal.mark = ",")) +
  facet_wrap(~ano, ncol = 3, scales = "fixed")  +
  theme_classic() +
   theme(
    plot.title = element_text(
      family = "Helvetica", size = 20, 
      face = "bold", color = "#222222"), 
    plot.subtitle = element_text(family = "Helvetica", size = 18, margin =margin(9, 0, 9, 0)),
    plot.caption = element_text(size = 12L,face = "bold", hjust = 0), 
    axis.title.y = element_text(size = 14L, face = "bold"), 
    axis.title.x = element_text(size = 14L, face = "bold"),
    axis.text.x = element_text(size = 12L, face = "bold"),
    axis.text.y = element_text(size = 10L, face = "bold"),
    legend.position = "none",
    panel.grid.major.x  = element_line(color = "black", linetype = 3, size = 0.1),
    panel.grid.major.y = element_blank(),
    strip.text.x = element_text(size=14, face = "bold", 
                                hjust = 0
                                   ),
    strip.background = element_blank()) +
  labs( caption = "Fonte: Observatório Portuário - Dados da RAIS") 


```

# Notas Metodológicas

Os dados apresentados neste relatório são originários da Relação Anual
de Informações Sociais (RAIS).

A RAIS é um registro administrativo que as organizações públicas e
privadas são obrigadas a enviar ao Ministério da Economia anualmente.
Seus dados, assim, abarcam estabelecimentos formais e permitem
identificar o estoque de vínculos formais de emprego (estatutários e
celetistas).

Este relatório apresenta os dados em uma perspectiva longitudinal:
apresenta os dados de 2010 a 2020.

O recorte dos dados sobre o trabalho portuário e aquaviário foi
realizado a partir da Classificação Nacional de Atividades Econômicas
(CNAE).

A CNAE é a classificação oficialmente adotada pelo Sistema Estatístico
Nacional e pelos órgãos federais gestores de registros administrativos e
está organizada em ordem decrescente de agregação das informações:
Seções, Divisões, Grupos, Classes e Subclasses.

A partir dessa divisão é possível mapear as atividades com trabalho
portuário e aquaviário e, especificamente, de operações e gestão
portuária.

Importante destacar que os dados dos Órgãos Gestores de Mão de Obra
(OGMOs) não foram analisados e incorporados a esse relatório, pois o
serão nos próximos boletins.

Na tabela estão detalhadas as informações da CNAE utilizadas:

```{r tabela1, echo=FALSE, message=FALSE, warning=FALSE}
library(kableExtra)
options(knitr.table.format = "html")

rais %>% 
  filter(!is.na(n_subclasse)) %>% 
  select(secao, n_divisao, n_grupo, n_classe, n_subclasse) %>%
  mutate_if(is.factor, as.character) %>% 
  distinct(n_subclasse, .keep_all = T) %>% 
  arrange_all() %>% 
  kbl(align = "l", 
      booktabs = T,
      col.names = c("Seção", "Divisão", "Grupo", "Classe", "Subclasse"),
      escape = F,
      caption = "<center>Subclasses da Classificação Nacional de Atividades Econômicas 2.0 usadas <br> Seção H: Transporte, Armazenagem e Correio</center>") %>%
  kable_styling(bootstrap_options = c("striped", "hover", "condensed", "responsive")) %>% 
  kable_paper(full_width = F) %>%
  column_spec(1, bold = T) %>%
  collapse_rows(columns = 1:4, valign = "top") %>% 
  footnote(general = "Observatório Portuário \nDados: IBGE - CNAE",
           alphabet_title = "Fonte: ",
            footnote_as_chunk = T) #%>% 
  #scroll_box(width = "100%", height = "400px")
```

```{r, include=FALSE}
g1<-
  rais %>%
  filter(!is.na(secao) & sigla_uf == "MA") %>% 
  group_by(ano, secao) %>% 
  summarise(n = n()) %>% 
  mutate(ano = factor(ano, lvls_ano))
```

# **Glossário**

**Vínculo de emprego**: contrato de trabalho individual estabelecido
entre uma pessoa física e uma organização.

**Estoque de emprego**: somatório do número de vínculos de emprego.

A seguir estão as atividades abarcadas pela Classificação Nacional de
Atividades Econômicas (CNAE) mencionadas no relatório.

**Gestão de Portos e Terminais** compreende:

-   as atividades da administração da estrutura portuária, tais como o
    balizamento da área portuária, a manutenção da dragagem e das
    condições físicas do porto

-   as atividades de operação de terminais marítimos e fluviais, de uso
    público ou privado

-   o armazenamento no parque portuário de mercadorias provenientes ou
    destinadas às embarcações

-   a operação e gestão de equipamentos destinados a carga e descarga

-   a carga e descarga de embarcações
