---
title: "Mercado de Trabalho no Setor Portuário - Maranhão"
author: "Observatório Portuário do Maranhão"
output:
  html_document:
    toc: true
    number_sections: true
    toc_float: true
    collapsed: true
    smooth_scroll: true
    toc_depth: 2
    keep_tex: yes
    fig_width: 12
    fig_height: 8
    fig_caption: true
    fig_align: center
    theme: cerulean
    highlight: kate
---

```{r child = "Setup.Rmd"}
#lendo arquivo Setup.Rmd
#optei por esta estratégia para plotar apenas os gráficos neste arquivo
#e pequenas operações
```




```{r tabela1, echo=FALSE, message=FALSE, warning=FALSE,}
library(kableExtra)
options(knitr.table.format = "html")

rais %>% 
  filter(!is.na(n_subclasse)) %>% 
  select(secao, n_divisao, n_grupo, n_classe, n_subclasse) %>%
  mutate_if(is.factor, as.character) %>% 
  distinct(n_subclasse, .keep_all = T) %>% 
  arrange_all() %>% 
  kbl(align = "l", 
      booktabs = T,
      col.names = c("Seção", "Divisão", "Grupo", "Classe", "Subclasse"),
      escape = F,
      caption = "<center>Subclasses da Classificação Nacional de Atividades Econômicas 2.0 usadas <br> Seção H: Transporte, Armazenagem e Correio</center>") %>%
  kable_styling(bootstrap_options = c("striped", "hover", "condensed", "responsive")) %>% 
  kable_paper(full_width = F) %>%
  column_spec(1, bold = T) %>%
  collapse_rows(columns = 1:4, valign = "top") %>% 
  footnote(general = "Observatório Portuário do Maranhão \nDados: IBGE - CNAE",
           alphabet_title = "Fonte: ",
            footnote_as_chunk = T) %>% 
  scroll_box(width = "100%", height = "400px")

```

# Seção
```{r g_secao,  echo=FALSE, message=FALSE, warning=FALSE, results='hide'}
lvls_ano <- c("2010", "2011", "2012", "2013", "2014", "2015", "2016", "2017", "2018", "2019", "2020")
lb<-
  rais %>%
  filter(!is.na(secao)) %>% 
  group_by(ano, secao) %>% 
  summarise(n = n()) %>% 
  mutate(ano = factor(ano, lvls_ano)) %>%
  filter(ano == 2020)

g1<-
  rais %>%
  filter(!is.na(secao)) %>% 
  group_by(ano, secao) %>% 
  summarise(n = n()) %>% 
  mutate(ano = factor(ano, lvls_ano))

g1 %>% 
ggplot(aes(x = ano, y = n, group = secao)) +
  geom_line(aes(color = secao), size = 2) +
  geom_point(color = "black", size = 4) +
  ggrepel::geom_text_repel(aes(x = ano, y = n, label = scales::number(n, scale = 1/1000, decimal.mark = ",", big.mark = ".", accuracy = 0.01, suffix = " mil")), nudge_x = -0.2, direction = "y", hjust = "right", size = 4) +
  ggrepel::geom_text_repel(data = . %>% filter(ano == 2020),
    aes(xend = ano, yend = n, label = secao, color = secao), nudge_x = .25, direction = "y", hjust = "left", size = 8) +
  labs(x = "Ocupação", y = "Número de vínculos (em mil)",
       title = "Número de Vínculos do Setor Portuário no País (2010 - 2020)", subtitle = "Seção da CNAE H",
         caption = "Fonte: Observatório Portuário do Maranhão - Dados da RAIS 2020") +
  guides(color = "none") +
  theme_classic() +
  theme(plot.title = element_text(size = 16L, face = "bold"),
        plot.caption = element_text(size = 12L,face = "bold", hjust = 0), 
        axis.title.y = element_text(size = 14L, face = "bold"), 
        axis.title.x = element_text(size = 14L, face = "bold"),
        axis.text.x = element_text(size = 12L, face = "bold"),
        axis.text.y = element_text(size = 12L, face = "bold"),
        panel.grid.major.x  = element_line(color = "black", linetype = 3, size = 0.1)) + scale_y_continuous(labels = label_number(scale = 1/1000))
```


# Divisão
```{r g_divisao,  echo=FALSE, message=FALSE, warning=FALSE, results='hide', fig.height=14, fig.width=12}
lvls_ano <- c("2010", "2011", "2012", "2013", "2014", "2015", "2016", "2017", "2018", "2019", "2020")
g2 <- 
rais %>%
  filter(!is.na(n_divisao)) %>% 
  group_by(ano, n_divisao) %>% 
  summarise(n = n()) %>% 
  mutate(ano = factor(ano, lvls_ano)) 

g2 %>% 
ggplot(aes(x = ano, y = n, group = n_divisao)) +
  geom_line(aes(color = n_divisao), size = 2) +
  geom_point(color = "black", size = 3) +
  geom_point(
    data = . %>% group_by(n_divisao) %>% filter(n == max(n)), 
    aes(x = ano, y = n), 
    size = 3, color = "red") +
  ggrepel::geom_text_repel(aes(x = ano, y = n, label = scales::number(n, scale = 1/1000, decimal.mark = ",", big.mark = ".", accuracy = 0.01, suffix = " mil")), nudge_x = -0.2, direction = "y", hjust = "right", size = 4) +
  ggrepel::geom_text_repel(data = subset(g2, ano == 2020),
    aes(xend = ano, yend = n, label = str_wrap(n_divisao, 20), color = n_divisao), nudge_x = 2, nudge_y = -2, direction = "y", hjust = "left", size = 4, segment.curvature = -0.1, segment.ncp = 3, segment.angle = 2, segment.size = 2) +
  labs(x = "Ocupação", y = "Número de vínculos (em mil)",
         caption = "Fonte: Observatório Portuário do Maranhão - Dados da RAIS 2020") +
  theme_classic() +
  theme(plot.title = element_text(size = 16L, face = "bold"),
        plot.caption = element_text(size = 12L,face = "bold", hjust = 0), 
        axis.title.y = element_text(size = 14L, face = "bold"), 
        axis.title.x = element_text(size = 14L, face = "bold"),
        axis.text.x = element_text(size = 12L, face = "bold"),
        axis.text.y = element_text(size = 12L, face = "bold"),
        legend.position = "none",
        panel.grid.major.x  = element_line(color = "black", linetype = 3, size = 0.1)) +
  scale_colour_discrete(name = str_wrap("Grupos da CNAE", 10), labels = label_wrap_gen(width = 18)) +
  scale_y_continuous(labels = label_number(scale = 1/1000))
  
```



# Grupo

```{r g_grupo, echo=FALSE, message=FALSE, warning=FALSE, results='hide'}
g3 <- 
  rais %>%
  group_by(n_divisao, n_grupo, ano) %>% 
  summarise(n = n()) %>% 
  mutate(n_grupo = fct_reorder(n_grupo, n)) %>% 
  arrange(desc(n)) %>% 
  filter(!is.na(n_grupo)) %>% 
  mutate(ano = factor(ano, lvls_ano)) 

g3 %>% 
ggplot(aes(x = ano, y = n, group = n_grupo)) +
  geom_line(aes(color = n_grupo), size = 2) +
  geom_point(
    data = . %>% filter(ano %in% c(2010, 2020)),
      aes(x = ano, y = n), 
      color = "black", size = 3) +
  geom_point(
    data = . %>% filter(n == max(n)),
      aes(x = ano, y = n), 
      color = "red", size = 2) +
  ggrepel::geom_text_repel(data = subset(g3, ano %in% c(2010, 2020)), aes(x = ano, y = n, label = scales::number(n, decimal.mark = ",", big.mark = ".")), size = 4) +
  ggrepel::geom_text_repel(
    data = . %>% group_by(n_grupo) %>% filter(n == max(n)), aes(x = ano, y = n, label = scales::number(n, decimal.mark = ",", big.mark = ".")), nudge_x = -0.2, direction = "y", hjust = "right", size = 4, force = 1) +
  labs(x = "Ocupação", y = "Número de vínculos",
         caption = "Fonte: Observatório Portuário do Maranhão - Dados da RAIS 2020") +
  theme_classic() +
  theme(plot.title = element_text(size = 16L, face = "bold"),
        plot.caption = element_text(size = 12L,face = "bold", hjust = 0), 
        axis.title.y = element_text(size = 14L, face = "bold"), 
        axis.title.x = element_text(size = 14L, face = "bold"),
        axis.text.x = element_text(size = 12L, face = "bold"),
        axis.text.y = element_text(size = 12L, face = "bold"),
        legend.text = element_text(size = 14L),
        panel.grid.major.x  = element_line(color = "black", linetype = 3, size = 0.1,),
        legend.position = "top",
        legend.justification = c("left", "top"),
        legend.title = element_text(size = 16L, face = "bold")) +
  scale_colour_discrete(name = str_wrap("Grupos da CNAE", 10), labels = label_wrap_gen(width = 18)) +
  facet_wrap(~n_divisao) +
  scale_y_continuous(labels = label_number(scale = 1/1000))
  
```



# Classe

```{r g_classe, echo=FALSE, message=FALSE, warning=FALSE, results='hide'}
rais %>%
  group_by(n_grupo, n_classe , ano) %>% 
  summarise(n = n()) %>% 
  mutate(n_classe = fct_reorder(n_classe, n)) %>% 
  arrange(desc(n)) %>% 
  filter(!is.na(n_classe)) %>% 
  mutate(ano = factor(ano, lvls_ano)) %>% 
ggplot(aes(x = ano, y = n, group = n_classe)) +
  geom_line(aes(color = n_classe), size = 2) +
  geom_point(
    data = . %>% group_by(n_classe) %>% filter(ano %in% c(2010, 2020)),
    size = 3, color = "black") + 
  geom_line(aes(color = n_classe), size = 2) +
  geom_point(
    data = . %>% group_by(n_classe) %>% filter(n == max(n)),
    size = 3, color = "red") +
  ggrepel::geom_text_repel(data = . %>% filter(ano %in% c(2010, 2020)), aes(label = scales::number(n, decimal.mark = ",", big.mark = ".")), size = 4) +
  ggrepel::geom_text_repel(
    data = . %>% group_by(n_grupo) %>% filter(n == max(n)), aes(x = ano, y = n, label = scales::number(n, decimal.mark = ",", big.mark = ".")), nudge_x = -0.2, direction = "y", hjust = "right", size = 4, force = 1) +
  labs(x = "Ocupação", y = "Número de vínculos",
         caption = "Fonte: Observatório Portuário do Maranhão - Dados da RAIS 2020") +
  theme_classic() +
  theme(plot.title = element_text(size = 16L, face = "bold"),
        plot.caption = element_text(size = 12L,face = "bold", hjust = 0), 
        axis.title.y = element_text(size = 14L, face = "bold"), 
        axis.title.x = element_text(size = 14L, face = "bold"),
        axis.text.x = element_text(size = 12L, face = "bold"),
        axis.text.y = element_text(size = 12L, face = "bold"),
        legend.text = element_text(size = 14L),
        panel.grid.major.x  = element_line(color = "black", linetype = 3, size = 0.1,),
        legend.position = "top",
        legend.justification = c("left", "top"),
        legend.title = element_text(size = 16L, face = "bold")) +
  scale_colour_discrete(name = str_wrap("Grupos da CNAE", 10), labels = label_wrap_gen(width = 18)) +
  facet_wrap(~n_grupo) +
  scale_y_continuous(labels = label_number(scale = 1/1000))
  
```



# Subclasse

```{r g_subclasse, echo=FALSE, message=FALSE, warning=FALSE, results='hide', fig.height=16, fig.width=12}
rais %>%
  group_by(n_classe, n_subclasse , ano) %>% 
  summarise(n = n()) %>% 
  mutate(n_subclasse = fct_reorder(n_subclasse, n)) %>% 
  arrange(desc(n)) %>% 
  filter(!is.na(n_subclasse)) %>% 
  mutate(ano = factor(ano, lvls_ano)) %>% 
ggplot(aes(x = ano, y = n, group = n_subclasse)) +
  geom_line(aes(color = n_subclasse), size = 2) +
  geom_point(aes(color = n_subclasse), size = 4) +
  labs(x = "Ocupação", y = "Número de vínculos",
         caption = "Fonte: Observatório Portuário do Maranhão - Dados da RAIS 2020") +
  theme_classic() +
  theme(plot.title = element_text(size = 16L, face = "bold"),
        plot.caption = element_text(size = 12L,face = "bold", hjust = 0), 
        axis.title.y = element_text(size = 14L, face = "bold"), 
        axis.title.x = element_text(size = 14L, face = "bold"),
        axis.text.x = element_text(size = 12L, face = "bold"),
        axis.text.y = element_text(size = 12L, face = "bold"),
        legend.text = element_text(size = 14L),
        panel.grid.major.x  = element_line(color = "black", linetype = 3, size = 0.1,),
        legend.position = "top",
        legend.justification = c("left", "top"),
        legend.title = element_text(size = 16L, face = "bold")) +
  scale_colour_discrete(name = str_wrap("Grupos da CNAE", 10), labels = label_wrap_gen(width = 18)) +
  facet_wrap(~n_classe) +
  scale_y_continuous(labels = label_number(scale = 1/1000))
  
```



# Geral

```{r dados_uf_teste, include=FALSE, results='hide'}

uf <-
rais %>%
  group_by(sigla_uf, ano) %>%
  summarise(n = n()) %>%
  mutate(sigla_uf = fct_reorder(sigla_uf, n),
         fill = ifelse(sigla_uf == "MA", "um", "dois")) %>% 
  arrange(n)

ord_uf <- 
  uf %>% 
  filter(ano == 2010) %>% 
  select(sigla_uf) %>% 
  pull()

   uf <- uf %>% mutate(sigla_uf = factor(sigla_uf, levels = ord_uf))


```

O Brasil apresentou `r rais %>% group_by(sigla_uf) %>%      summarise(n = n()) %>% select(n) %>% sum() %>% comma(big.mark = ".", decimal.mark = ",")` vínculos de trabalho para a subclasse **Operações de Terminais**. São Paulo foi o estado com a maior quantidade de vínculos, ao todo foram `r uf %>% filter(n == max(n)) %>% select(n) %>% pull() %>% comma(big.mark = ".", decimal.mark = ",")` vínculos no estado. Rio de Janeiro, segundo estado com a maior quantidade de vículos, possuía cerca de `r uf %>% filter(n == nth(n, 2)) %>% select(n) %>% pull() %>% comma(big.mark = ".", decimal.mark = ",")`. O estado do Maranhão possuía `r uf %>% filter(sigla_uf == "MA") %>% select(n) %>% pull()  %>% comma(big.mark = ".", decimal.mark = ",")` vínculos.

```{r g_operacao_uf,  echo=FALSE, message=FALSE, warning=FALSE, results='hide', fig.width=8, fig.height=16}
uf %>%
  filter(!is.na(sigla_uf)) %>% 
ggplot(aes(x = sigla_uf, y = n/10^3,
           fill = fill, 
           size = .05))+
  geom_bar(position = "dodge", stat = "identity") +
  coord_flip() +
  labs(x = "Ocupação", y = "Número de vínculos (em mil)",
         caption = "Fonte: Observatório Portuário do Maranhão - Dados da RAIS 2020") +
geom_text(
    data = . %>% 
      filter(sigla_uf %in% c("MA", "SP", "RJ") & (!is.na(n) | n != 0)), 
    aes(label = scales::number(n, decimal.mark = ",", big.mark = ".")), 
    hjust =  -.1, size = 3) +
  ggtitle(
    "Empregados na Operação de Terminais Portuários por estado", 
    subtitle = str_c(
      "São",
      uf %>% filter(ano == 2010) %>%  select(n) %>% pull() %>% sum() %>% comma(big.mark = ".", decimal.mark = ","),
      "vínculos de trabalho em todo o país em 2010 e", uf %>% filter(ano == 2020) %>%  select(n) %>% pull() %>% sum() %>% comma(big.mark = ".", decimal.mark = ","),  "vínculos em 2020",
      sep = " ")) +
theme_classic() +
  theme(plot.title = element_text(size = 16L, face = "bold"),
        plot.caption = element_text(size = 12L,face = "bold", hjust = 0), 
        axis.title.y = element_text(size = 14L, face = "bold"), 
        axis.title.x = element_text(size = 14L, face = "bold"),
        axis.text.x = element_text(size = 12L, face = "bold"),
        axis.text.y = element_text(size = 12L, face = "bold"),
        panel.grid.major.x  = element_line(color = "black", linetype = 3, size = 0.1),
        legend.position = "none")+
  # geom_text(aes(label= prettyNum(n, big.mark = ".", decimal.mark = ",")), 
  #           size =4,  
  #           hjust=-.5, vjust=.5, colour="black") +
  scale_fill_manual(values = c("lightblue", "#4682B4")) +
  scale_y_continuous(breaks = seq(0,30, 10), limits = c(0, 30),
                     labels = number_format(big.mark = ".", decimal.mark = ",")) +
  facet_wrap(~ano, ncol = 3)
       
```

## Escolaridade

```{r g_operacao_escol_sexo, results='hide', echo=FALSE, message=FALSE, warning=FALSE}
ordem_esc <- c("Fundamental incompleto", "Fundamental completo", 
        "Médio incompleto", "Médio completo", "Superior incompleto",
        "Superior completo", "Pós-graduação", "Não informado")

cores <- c('#e41a1c','#377eb8','#4daf4a','#984ea3','#ff7f00','#ffff33','#a65628')


rais %>%
  filter(!is.na(grau_instrucao_apos_2005)) %>%
  group_by(ano, grau_instrucao_apos_2005, sexo) %>% 
  summarise(n = n()) %>% 
  mutate(ano = factor(ano, lvls_ano)) %>% 
  ggplot(aes(x = ano, y = n, group = grau_instrucao_apos_2005, color = grau_instrucao_apos_2005)) +
   geom_line(size = 1.25) +
  scale_color_manual(values = cores) +
  scale_y_log10(labels = label_number(scale_cut = cut_short_scale())) +
  facet_wrap(~sexo, scales = 'free_x', ncol = 2) +
  theme_classic() +
  theme(plot.title = element_text(size = 16L, face = "bold"),
        plot.caption = element_text(size = 12L,face = "bold", hjust = 0), 
        axis.title.y = element_text(size = 14L, face = "bold"), 
        axis.title.x = element_text(size = 14L, face = "bold"),
        axis.text.x = element_text(size = 12L, face = "bold"),
        axis.text.y = element_text(size = 12L, face = "bold"),
        legend.text = element_text(size = 14L),
        panel.grid.major.x  = element_line(color = "black", linetype = 3, size = 0.1,),
        legend.position = "top",
        legend.justification = c("left", "top"),
        legend.title = element_text(size = 16L, face = "bold")) +
  labs(x = "Ocupação", y = "Número de vínculos (K = mil)", fill = "Grau de\nInstrução",
         caption = "Fonte: Observatório Portuário do Maranhão - Dados da RAIS 2020") 


  

```

```{r g_operacao_remuneracao_escol_sexo, results='hide', echo=FALSE, message=FALSE, warning=FALSE}


rais %>%
  filter(!is.na(grau_instrucao_apos_2005) & valor_remuneracao_media != 0.00) %>%
  group_by(ano, grau_instrucao_apos_2005, sexo, .groups = 'drop') %>% 
  summarise(n = n(),
            media = mean(valor_remuneracao_media)) %>% 
   mutate(ano = factor(ano, lvls_ano)) %>% 
  ggplot(aes(x = ano, y = media, group = grau_instrucao_apos_2005, color = grau_instrucao_apos_2005)) +
   geom_line(size = 1.25) +
  scale_color_manual(values = cores) +
  #scale_y_log10(labels = label_number(scale_cut = cut_short_scale())) +
  scale_y_continuous(
    labels = label_number(big.mark = ".", decimal.mark = ",",
                                            prefix = "R$ ")) +
  facet_wrap(~sexo, scales = 'free_x', ncol = 2) +
  theme_classic() +
  theme(plot.title = element_text(size = 16L, face = "bold"),
        plot.caption = element_text(size = 12L,face = "bold", hjust = 0), 
        axis.title.y = element_text(size = 14L, face = "bold"), 
        axis.title.x = element_text(size = 14L, face = "bold"),
        axis.text.x = element_text(size = 12L, face = "bold"),
        axis.text.y = element_text(size = 12L, face = "bold"),
        legend.text = element_text(size = 14L),
        panel.grid.major.x  = element_line(color = "black", linetype = 3, size = 0.1,),
        legend.position = "top",
        legend.justification = c("left", "top"),
        legend.title = element_text(size = 16L, face = "bold")) +
  labs(x = "Ano", y = "Remuneração média", fill = "Grau de\nInstrução",
         caption = "Fonte: Observatório Portuário do Maranhão - Dados da RAIS 2020") 


```

## Raça ou cor

```{r g_operacao_raca_sexo, results='hide', echo=FALSE, message=FALSE, warning=FALSE}

rais %>%
  group_by(ano, raca_cor, sexo,) %>% 
  summarise(n = n()) %>% 
  mutate(ano = factor(ano, lvls_ano)) %>%
  ggplot(aes(x =ano, y = n, group = raca_cor, color = raca_cor)) +
   geom_line(size = 1.25) +
  scale_color_manual(values = cores) +
  #scale_y_log10(labels = label_number(scale_cut = cut_short_scale())) +
  scale_y_continuous(
    labels = label_number(big.mark = ".", decimal.mark = ",")) +
    labs(x = "Ano", y = "Número de Vínculos", color = "Raça ou cor",
         caption = "Fonte: Observatório Portuário do Maranhão - Dados da RAIS 2020") +
  facet_wrap(~sexo, scales = 'free_x', ncol = 2) +
  theme_classic() +
  theme(plot.title = element_text(size = 16L, face = "bold"),
        plot.caption = element_text(size = 12L,face = "bold", hjust = 0), 
        axis.title.y = element_text(size = 14L, face = "bold"), 
        axis.title.x = element_text(size = 14L, face = "bold"),
        axis.text.x = element_text(size = 12L, face = "bold"),
        axis.text.y = element_text(size = 12L, face = "bold"),
        legend.text = element_text(size = 14L),
        panel.grid.major.x  = element_line(color = "black", linetype = 3, size = 0.1,),
        legend.position = "top",
        legend.justification = c("left", "top"),
        legend.title = element_text(size = 16L, face = "bold")) 

```

```{r g_operacao_remuneracao_raca_sexo, results='hide', echo=FALSE, message=FALSE, warning=FALSE}

rais %>%
  filter(valor_remuneracao_media != 0.00) %>%
  group_by(ano, raca_cor, sexo, .groups = 'drop') %>% 
  summarise(n = n(),
            media = mean(valor_remuneracao_media)) %>%
  mutate(ano = factor(ano, lvls_ano)) %>%
  ggplot(aes(x = ano, y = media, group = raca_cor, color = raca_cor)) +
   geom_line(size = 1.25) +
  scale_color_manual(values = cores) +
  #scale_y_log10(labels = label_number(scale_cut = cut_short_scale())) +
  scale_y_continuous(
    labels = label_number(big.mark = ".", decimal.mark = ",",
                                            prefix = "R$ ")) +
  facet_wrap(~sexo, scales = 'free_x', ncol = 2) +
  theme_classic() +
  theme(plot.title = element_text(size = 16L, face = "bold"),
        plot.caption = element_text(size = 12L,face = "bold", hjust = 0), 
        axis.title.y = element_text(size = 14L, face = "bold"), 
        axis.title.x = element_text(size = 14L, face = "bold"),
        axis.text.x = element_text(size = 12L, face = "bold"),
        axis.text.y = element_text(size = 12L, face = "bold"),
        legend.text = element_text(size = 14L),
        panel.grid.major.x  = element_line(color = "black", linetype = 3, size = 0.1,),
        legend.position = "top",
        legend.justification = c("left", "top"),
        legend.title = element_text(size = 16L, face = "bold")) +
  labs(x = "Ano", y = "Remuneração média", fill = "Grau de\nInstrução",
         caption = "Fonte: Observatório Portuário do Maranhão - Dados da RAIS 2020") 

```

## Ocupações

```{r g_operacao_ocupacao, echo=FALSE, message=FALSE, warning=FALSE, results='hide'}
rais %>%
  group_by(ano, cbo_2002) %>% 
  summarise(n = n()) %>% 
  mutate(ano = factor(ano, lvls_ano)) %>%
  arrange(n) %>% 
  top_n(5, n) %>% 
  ggplot(aes(x = ano, y = n, group = cbo_2002, color = cbo_2002)) +
  geom_line(size = 1.25) +
  #scale_color_manual(values = cores) +
  #scale_y_log10(labels = label_number(scale_cut = cut_short_scale())) +
  scale_y_continuous(
    labels = label_number(big.mark = ".", decimal.mark = ",",
                                            prefix = "R$ ")) +
  theme_classic() +
  theme(plot.title = element_text(size = 16L, face = "bold"),
        plot.caption = element_text(size = 12L,face = "bold", hjust = 0), 
        axis.title.y = element_text(size = 14L, face = "bold"), 
        axis.title.x = element_text(size = 14L, face = "bold"),
        axis.text.x = element_text(size = 12L, face = "bold"),
        axis.text.y = element_text(size = 12L, face = "bold"),
        legend.text = element_text(size = 14L),
        panel.grid.major.x  = element_line(color = "black", linetype = 3, size = 0.1,),
        legend.position = "top",
        legend.justification = c("left", "top"),
        legend.title = element_text(size = 16L, face = "bold")) +
  labs(x = "Ano", y = "Remuneração média", fill = "Grau de\nInstrução",
         caption = "Fonte: Observatório Portuário do Maranhão - Dados da RAIS 2020") +
    scale_colour_discrete(name = str_wrap("Grupos da CNAE", 10), labels = label_wrap_gen(width = 18))

 
  
```

## Estados

```{r g_operacao_estado, echo=FALSE, message=FALSE, warning=FALSE, results='hide'}
rais %>% 
  group_by(ano, nome_uf) %>% 
  summarise(n = n()) %>% 
  mutate(ano = factor(ano, lvls_ano)) %>%
  arrange(n, .by_group = T) %>% 
  top_n(9) %>% 
  ggplot(aes(x = ano, y = n, group = nome_uf, color = nome_uf)) +
   geom_line(size = 1.25) +
  #scale_color_manual(values = cores) +
  #scale_y_log10(labels = label_number(scale_cut = cut_short_scale())) +
  scale_y_continuous(
    labels = label_number(big.mark = ".", decimal.mark = ",")) +
  theme_classic() +
  theme(plot.title = element_text(size = 16L, face = "bold"),
        plot.caption = element_text(size = 12L,face = "bold", hjust = 0), 
        axis.title.y = element_text(size = 14L, face = "bold"), 
        axis.title.x = element_text(size = 14L, face = "bold"),
        axis.text.x = element_text(size = 12L, face = "bold"),
        axis.text.y = element_text(size = 12L, face = "bold"),
        legend.text = element_text(size = 14L),
        panel.grid.major.x  = element_line(color = "black", linetype = 3, size = 0.1,),
        legend.position = "top",
        legend.justification = c("left", "top"),
        legend.title = element_text(size = 16L, face = "bold")) +
  labs(x = "Ano", y = "Remuneração média", fill = "Grau de\nInstrução",
         caption = "Fonte: Observatório Portuário do Maranhão - Dados da RAIS 2020") +
    scale_colour_discrete(name = str_wrap("Grupos da CNAE", 10), labels = label_wrap_gen(width = 18))

  
```

## Municípios

```{r g_operacao_municipio, echo=FALSE, message=FALSE, warning=FALSE, results='hide'}
rais %>% 
  group_by(ano, nome_municipio) %>% 
  summarise(n = n()) %>% 
  mutate(ano = factor(ano, lvls_ano)) %>%
  arrange(n) %>% 
  top_n(10, n) %>% 
  ggplot(aes(x = ano, y = n, group = nome_municipio, color = nome_municipio)) +
   geom_line(size = 1.25) +
  #scale_color_manual(values = cores) +
  #scale_y_log10(labels = label_number(scale_cut = cut_short_scale())) +
  scale_y_continuous(
    labels = label_number(big.mark = ".", decimal.mark = ",")) +
  theme_classic() +
  theme(plot.title = element_text(size = 16L, face = "bold"),
        plot.caption = element_text(size = 12L,face = "bold", hjust = 0), 
        axis.title.y = element_text(size = 14L, face = "bold"), 
        axis.title.x = element_text(size = 14L, face = "bold"),
        axis.text.x = element_text(size = 12L, face = "bold"),
        axis.text.y = element_text(size = 12L, face = "bold"),
        legend.text = element_text(size = 14L),
        panel.grid.major.x  = element_line(color = "black", linetype = 3, size = 0.1,),
        legend.position = "top",
        legend.justification = c("left", "top"),
        legend.title = element_text(size = 16L, face = "bold")) +
  labs(x = "Ano", y = "Remuneração média", fill = "Grau de\nInstrução",
         caption = "Fonte: Observatório Portuário do Maranhão - Dados da RAIS 2020") +
    scale_colour_discrete(name = str_wrap("Grupos da CNAE", 10), labels = label_wrap_gen(width = 18))

  
```
