---
title: "Mercado de Trabalho no Setor Portuário brasileiro e maranhense"
author: "Observatório Portuário"
output:
  html_document:
    toc: true
    number_sections: true
    toc_float: true
    collapsed: true
    smooth_scroll: true
    toc_depth: 2
    keep_tex: yes
    fig_width: 12
    fig_height: 8
    fig_caption: true
    fig_align: center
    theme: cerulean
    highlight: kate
---



```{r lendo, child = "Setup.Rmd"}
#lendo arquivo Setup.Rmd
#optei por esta estratégia para plotar apenas os gráficos neste arquivo
#e pequenas operações
```


# Introdução 

O setor portuário brasileiro impacta direta e indiretamente os destinos e a economia do país. 

O Observatório Portuário apresenta neste relatório uma síntese da evolução do Trabalho Portuário e Aguaviário no Brasil e no Maranhão. 

Trata-se de um setor abrangente e com atividades diversas como instalações portuárias, embarcações mercantes, de passageiros, pesca, atividades em plataformas marítimas e de repação naval. 

Como se trata de uma ampla gama de atividades, o relatório estará organizado em duas seções com focos direcionados: a primeira com um panorama abarcado pelo Trabalho Portuário e Aguaviário e a segunda com um recorte específico sobre a operação e gestão portuária. 

## Metodologia 

Os dados apresentados neste relatório são originários da Relação Anual de Informações Sociais (RAIS). 

A RAIS é um registro administrativo que as organizações públicas e privadas são obrigadas a enviar ao Ministério da Economia anualmente. Seus dados, assim, abarcam estabelecimentos formais e permitem identificar o estoque de vínculos formais de emprego (estatutários e celetistas). 

Este relatório apresenta os dados em uma perspectiva longitudinal: apresenta os dados de 2010 a 2020. 

O recorte dos dados sobre o trabalho portuário e aguaviário foi realizado a partir da Classificação Nacional de Atividades Econômicas (CNAE). 

A CNAE é a classificação oficialmente adotada pelo Sistema Estatístico Nacional e pelos órgãos federais gestores de registros administrativos e está organizada em ordem decrescente de agregação das informações: Seções, Divisões, Grupos, Classes e Subclasses. 

A partir dessa divisão é possível mapear as atividades com trabalho portuário e aguaviário e, especificamente, de operações e gestão portuária. 

Na tabela estão detalhadas as informações da CNAE utilizadas: 

```{r tabela1, echo=FALSE, message=FALSE, warning=FALSE,}
library(kableExtra)
options(knitr.table.format = "html")

rais %>% 
  filter(!is.na(n_subclasse)) %>% 
  select(secao, n_divisao, n_grupo, n_classe, n_subclasse) %>%
  mutate_if(is.factor, as.character) %>% 
  distinct(n_subclasse, .keep_all = T) %>% 
  arrange_all() %>% 
  kbl(align = "l", 
      booktabs = T,
      col.names = c("Seção", "Divisão", "Grupo", "Classe", "Subclasse"),
      escape = F,
      caption = "<center>Subclasses da Classificação Nacional de Atividades Econômicas 2.0 usadas <br> Seção H: Transporte, Armazenagem e Correio</center>") %>%
  kable_styling(bootstrap_options = c("striped", "hover", "condensed", "responsive")) %>% 
  kable_paper(full_width = F) %>%
  column_spec(1, bold = T) %>%
  collapse_rows(columns = 1:4, valign = "top") %>% 
  footnote(general = "Observatório Portuário \nDados: IBGE - CNAE",
           alphabet_title = "Fonte: ",
            footnote_as_chunk = T) %>% 
  scroll_box(width = "100%", height = "400px")

```

# Panorama do trabalho no setor portuário e aguaviário no Brasil

76.350 vínculos foram registrados no setor portuário e aguaviário no Brasil em 2020, de acordo com os dados da RAIS. 

O número apresenta um decréscimo em relação aos anos anteriores, sobretudo em relação ano de 2018, quando quase 80 mil vínculos foram registrados. 


```{r g_secao,  echo=FALSE, message=FALSE, warning=FALSE, results='hide'}
lvls_ano <- c("2010", "2011", "2012", "2013", "2014", "2015", "2016", "2017", "2018", "2019", "2020")
lb<-
  rais %>%
  filter(!is.na(secao)) %>% 
  group_by(ano, secao) %>% 
  summarise(n = n()) %>% 
  mutate(ano = factor(ano, lvls_ano)) %>%
  filter(ano == 2020)

g1<-
  rais %>%
  filter(!is.na(secao)) %>% 
  group_by(ano, secao) %>% 
  summarise(n = n()) %>% 
  mutate(ano = factor(ano, lvls_ano))

g1 %>% 
ggplot(aes(x = ano, y = n, group = secao)) +
  geom_line(aes(color = secao), size = 2) +
  geom_point(color = "black", size = 4) +
  ggrepel::geom_text_repel(aes(x = ano, y = n, label = scales::number(n, scale = 1/1000, decimal.mark = ",", big.mark = ".", accuracy = 0.01, suffix = " mil")), nudge_x = -0.2, direction = "y", hjust = "right", size = 4) +
  labs(x = "Ocupação", y = "Número de vínculos (em mil)",
       title = "Número de Vínculos do Setor Portuário e Aguaviário no País (2010 - 2020)", subtitle = "Seção da CNAE H",
         caption = "Fonte: Observatório Portuário - Dados da RAIS") +
  guides(color = "none") +
  theme_classic() +
  theme(plot.title = element_text(size = 16L, face = "bold"),
        plot.caption = element_text(size = 12L,face = "bold", hjust = 0), 
        axis.title.y = element_text(size = 14L, face = "bold"), 
        axis.title.x = element_text(size = 14L, face = "bold"),
        axis.text.x = element_text(size = 12L, face = "bold"),
        axis.text.y = element_text(size = 12L, face = "bold"),
        panel.grid.major.x  = element_line(color = "black", linetype = 3, size = 0.1)) + scale_y_continuous(labels = label_number(scale = 1/1000))
```

Ao analisar os dados por setor, verifica-se redução do número de vínculos no grupo de atividades (divisão, conforme nomenclatura da CNAE) de **Transporte Aguaviário**, conforme se verifica no gráfico, com uma redução de 44,42 mil vínculos em 2013 para 37,91 mil em 2020, com uma redução de 6510 vínculos. 

Por outro lado, nota-se que o grupo de atividades agrupadas como **Armazenamento e Atividades Auxiliares dos Transportes** apresentou um comportamento crescente no período, superando em 2020 o número de vínculos no **Transporte Aguaviário**. 


```{r g_divisao,  echo=FALSE, message=FALSE, warning=FALSE, results='hide', fig.height=14, fig.width=12}

g2 <- 
rais %>%
  filter(!is.na(n_divisao)) %>% 
  group_by(ano, n_divisao) %>% 
  summarise(n = n()) %>% 
  mutate(ano = factor(ano, lvls_ano)) 

g2 %>% 
ggplot(aes(x = ano, y = n, group = n_divisao)) +
  geom_line(aes(color = n_divisao), size = 2) +
  geom_point(color = "black", size = 3) +
  geom_point(
    data = . %>% group_by(n_divisao) %>% filter(n == max(n)), 
    aes(x = ano, y = n), 
    size = 3, color = "red") +
  geom_text_repel(aes(x = ano, y = n, label = scales::number(n, scale = 1/1000, decimal.mark = ",", big.mark = ".", accuracy = 0.01, suffix = " mil")), nudge_x = -0.2, direction = "y", hjust = "right", size = 4) +
  geom_text_repel(data = subset(g2, ano == 2020),
    aes(xend = ano, yend = n, label = str_wrap(n_divisao, 20), color = n_divisao), nudge_x = 2, nudge_y = -2, direction = "y", hjust = "left", size = 4, segment.curvature = -0.1, segment.ncp = 3, segment.angle = 2, segment.size = 2) +
  labs(x = "Ano", y = "Número de vínculos (em mil)",
         caption = "Fonte: Observatório Portuário do Maranhão - Dados da RAIS 2020") +
  labs(x = "Ocupação", y = "Número de vínculos (em mil)",
         caption = "Fonte: Observatório Portuário - Dados da RAIS") +
  theme_classic() +
  theme(plot.title = element_text(size = 16L, face = "bold"),
        plot.caption = element_text(size = 12L,face = "bold", hjust = 0), 
        axis.title.y = element_text(size = 14L, face = "bold"), 
        axis.title.x = element_text(size = 14L, face = "bold"),
        axis.text.x = element_text(size = 12L, face = "bold"),
        axis.text.y = element_text(size = 12L, face = "bold"),
        legend.position = "none",
        panel.grid.major.x  = element_line(color = "black", linetype = 3, size = 0.1)) +
  scale_colour_discrete(name = str_wrap("Grupos da CNAE", 10), labels = label_wrap_gen(width = 18)) +
  scale_y_continuous(labels = label_number(scale = 1/1000))
  
```



#### Grupo - fazer um filtro para o MA em cada gráfico, aí a descrição fica encadeada no geral e no local.

Ao analisar os grupos de atividades com maiores vínculos, verifica-se o destaque das atividades de **Armazenamento e Atividades Auxiliares dos Transportes**, bem como o destaque para o número de vínculos em **Navegação de Apoio**, como fica claro nos gráficos a seguir. 


```{r g_grupo, echo=FALSE, message=FALSE, warning=FALSE}

# manipulação dos dados
grupo <- 
  manipulacao(
    dataset = rais, 
    nivel1 = n_divisao, 
    nivel2 = n_grupo
  )

#grafico
a <- 
grafico(
  dataset = grupo,
  nivel1 = n_divisao, 
  nivel2 = n_grupo, 
  titulo = "Quantidade de Vínculos por divisões e grupos da CNAE", 
  titulo_legenda = "Grupos CNAE"
  )


print(a)
```



```{r  g_classe, echo=FALSE, message=FALSE, warning=FALSE}
# manipulação dos dados
classe <- 
  manipulacao(
    dataset = rais, 
    nivel1 = n_grupo, 
    nivel2 = n_classe
  )


#grafico
a <- 
classe %>% 
grafico(
  nivel1 = n_grupo, 
  nivel2 = n_classe, 
  titulo = "Quantidade de Vínculos por divisões e classes da CNAE", 
  titulo_legenda = "Classes da CNAE"
  )

print(a)

```



##### Subclasse

```{r funcao2, echo=FALSE, message=FALSE, warning=FALSE, fig.height=14, fig.width=14}
subclasse <- 
  manipulacao(
    dataset = rais, 
    nivel1 = n_classe, 
    nivel2 = n_subclasse
  )

#grafico
a <- 
subclasse %>% 
grafico(
  nivel1 = n_classe, 
  nivel2 = n_subclasse, 
  titulo = "Quantidade de Vínculos por divisões e classes da CNAE", 
  titulo_legenda = "Classes da CNAE"
  )

print(a)

```


## Perfil do Trabalhador Portuário e Aquaviário. 

```{r dados_uf_teste, include=FALSE, results='hide'}

uf <-
rais %>%
  group_by(ano, sigla_uf) %>%
  summarise(n = n()) %>%
  mutate(sigla_uf = fct_reorder(sigla_uf, n),
         fill = ifelse(sigla_uf == "MA", "um", "dois")) %>% 
  arrange(n)

ord_uf <- 
  uf %>% 
  filter(ano == 2010) %>% 
  select(sigla_uf) %>% 
  pull()

   uf <- uf %>% mutate(sigla_uf = factor(sigla_uf, levels = ord_uf))


```

O Brasil apresentou `r rais %>% group_by(sigla_uf) %>%      summarise(n = n()) %>% select(n) %>% sum() %>% comma(big.mark = ".", decimal.mark = ",")` vínculos de trabalho para a subclasse **Operações de Terminais**. São Paulo foi o estado com a maior quantidade de vínculos, ao todo foram `r uf %>% filter(n == max(n)) %>% select(n) %>% pull() %>% comma(big.mark = ".", decimal.mark = ",")` vínculos no estado. Rio de Janeiro, segundo estado com a maior quantidade de vículos, possuía cerca de `r uf %>% filter(n == nth(n, 2)) %>% select(n) %>% pull() %>% comma(big.mark = ".", decimal.mark = ",")`. O estado do Maranhão possuía `r uf %>% filter(sigla_uf == "MA") %>% select(n) %>% pull()  %>% comma(big.mark = ".", decimal.mark = ",")` vínculos.

```{r g_operacao_uf,  echo=FALSE, message=FALSE, warning=FALSE, results='hide', fig.width=8, fig.height=16}
uf %>%
  filter(!is.na(sigla_uf)) %>% 
ggplot(aes(x = sigla_uf, y = n,
           fill = fill, 
           size = .05))+
  geom_bar(position = "dodge", stat = "identity") +
  coord_flip() +
  labs(x = "Ocupação", y = "Número de vínculos (em mil)",
         caption = "Fonte: Observatório Portuário - Dados da RAIS") +
geom_text(
  data = . %>% group_by(ano) %>% slice_max(order_by = n, n = 3), 
    aes(label = scales::number(n, scale = 1/1000,  decimal.mark = ",", big.mark = ".", accuracy = .01, suffix = " mil")), hjust =  -.1, size = 2.5) +
  geom_text(
  data = . %>% filter(sigla_uf == "MA"), 
    aes(label = scales::number(n, scale = 1/1000,  decimal.mark = ",", big.mark = ".", accuracy = .01, suffix = " mil")), hjust =  -.1, size = 2.5) +
  ggtitle(
    "Empregados na Operação de Terminais Portuários por estado", 
    subtitle = str_c(
      "São",
      uf %>% filter(ano == 2010) %>%  select(n) %>% pull() %>% sum() %>% comma(big.mark = ".", decimal.mark = ","),
      "vínculos de trabalho em todo o país em 2010 e", uf %>% filter(ano == 2020) %>%  select(n) %>% pull() %>% sum() %>% comma(big.mark = ".", decimal.mark = ","),  "vínculos em 2020",
      sep = " ")) +
theme_classic() +
  theme(plot.title = element_text(size = 14L, face = "bold"),
        plot.caption = element_text(size = 12L,face = "bold", hjust = 0), 
        axis.title.y = element_text(size = 12L, face = "bold"), 
        axis.title.x = element_text(size = 12L, face = "bold"),
        axis.text.x = element_text(size = 12L, face = "bold"),
        axis.text.y = element_text(size = 12L, face = "bold"),
        panel.grid.major.x  = element_line(color = "black", linetype = 3, size = 0.1),
        legend.position = "none")+
  # geom_text(aes(label= prettyNum(n, big.mark = ".", decimal.mark = ",")), 
  #           size =4,  
  #           hjust=-.5, vjust=.5, colour="black") +
  scale_fill_manual(values = c("lightblue", "#4682B4")) +
  scale_y_continuous(
    breaks = seq(0,3*10^4, 10^4), limits = c(0, 3.5*10^4),
     labels = number_format(scale = 1/1000,
                                            big.mark = ".", decimal.mark = ",")) +
  facet_wrap(~ano, ncol = 3) 
       
```


## Escolaridade do Trabalhador Portuário e Aguaviário

```{r g_operacao_escol_sexo, results='hide', echo=FALSE, message=FALSE, warning=FALSE}
# ordem_esc <- c("Fundamental incompleto", "Fundamental completo", 
#         "Médio incompleto", "Médio completo", "Superior incompleto",
#         "Superior completo", "Pós-graduação", "Não informado")

escolaridade <- 
manipulacao(
    dataset = rais, 
    nivel1 = sexo, 
    nivel2 = grau_instrucao_apos_2005)

#grafico
a <- 
escolaridade %>% 
grafico(
  nivel1 = sexo, 
  nivel2 = grau_instrucao_apos_2005, 
  titulo = "Quantidade de Vínculos por grau de escolaridade e sexo (em mil)", 
  titulo_legenda = "Classes da CNAE"
  )

print(a)


```

```{r g_remun_escol_sexo, ,cache=FALSE, results='hide', echo=FALSE, message=FALSE, warning=FALSE, error=TRUE}

rem_esc_sexo <- 
  remuneracao_m(
    dataset = rais,
    nivel1 = sexo,
    nivel2 = grau_instrucao_apos_2005)

a <-
   grafico_remuneracao_m(
     dataset = rem_esc_sexo,
     nivel1 = sexo,
     nivel2 = grau_instrucao_apos_2005,
     titulo = "Quantidade de Vínculos por grau de escolaridade e sexo (em mil)",
     titulo_legenda = "Classes da CNAE"
   )


```

## Raça ou cor do Trabalhador Portuário e Aguaviário

```{r g_operacao_raca_sexo, results='hide', echo=FALSE, message=FALSE, warning=FALSE}

rais %>%
  group_by(ano, raca_cor, sexo,) %>% 
  summarise(n = n()) %>% 
  mutate(ano = factor(ano, lvls_ano)) %>%
  ggplot(aes(x =ano, y = n, group = raca_cor, color = raca_cor)) +
   geom_line(size = 1.25) +
  geom_point(
    data = . %>% filter(ano %in% c(2010, 2020)),
      aes(x = ano, y = n), 
      color = "black", size = 3) +
  geom_point(
    data = . %>%  group_by(raca_cor) %>% filter(n == max(n)),
      aes(x = ano, y = n), 
      color = "red", size = 2) +
  #scale_color_manual(values = cores) +
  #scale_y_log10(labels = label_number(scale_cut = cut_short_scale())) +
  scale_y_continuous(
    labels = label_number(scale = 1/1000, big.mark = ".", decimal.mark = ",")) +
    labs(x = "Ano", y = "Número de Vínculos", color = "Raça ou cor",
         caption = "Fonte: Observatório Portuário - Dados da RAIS") +
  facet_wrap(~sexo, scales = 'free_x', ncol = 2) +
  theme_classic() +
  theme(plot.title = element_text(size = 16L, face = "bold"),
        plot.caption = element_text(size = 12L,face = "bold", hjust = 0), 
        axis.title.y = element_text(size = 14L, face = "bold"), 
        axis.title.x = element_text(size = 14L, face = "bold"),
        axis.text.x = element_text(size = 12L, face = "bold"),
        axis.text.y = element_text(size = 12L, face = "bold"),
        legend.text = element_text(size = 14L),
        panel.grid.major.x  = element_line(color = "black", linetype = 3, size = 0.1,),
        legend.position = "top",
        legend.justification = c("left", "top"),
        legend.title = element_text(size = 16L, face = "bold")) 

print(a)
```

```{r g_operacao_remuneracao_raca_sexo, results='hide', echo=FALSE, message=FALSE, warning=FALSE}

rais %>%
  filter(valor_remuneracao_media != 0.00) %>%
  group_by(ano, raca_cor, sexo, .groups = 'drop') %>% 
  summarise(n = n(),
            media = mean(valor_remuneracao_media)) %>%
  mutate(ano = factor(ano, lvls_ano)) %>%
  ggplot(aes(x = ano, y = media, group = raca_cor, color = raca_cor)) +
   geom_line(size = 1.25) +
   geom_point(
    data = . %>% filter(ano %in% c(2010, 2020)),
      aes(x = ano, y = n), 
      color = "black", size = 3) +
  geom_point(
    data = . %>%  group_by(raca_cor) %>% filter(n == max(n)),
      aes(x = ano, y = n), 
      color = "red", size = 2) +
  #scale_color_manual(values = cores) +
  #scale_y_log10(labels = label_number(scale_cut = cut_short_scale())) +
  scale_y_continuous(
    labels = label_number(scale = 1/1000, big.mark = ".", 
                          decimal.mark = ",", prefix = "R$ ")) +
  facet_wrap(~sexo, scales = 'free_x', ncol = 2) +
  theme_classic() +
  theme(plot.title = element_text(size = 16L, face = "bold"),
        plot.caption = element_text(size = 12L,face = "bold", hjust = 0), 
        axis.title.y = element_text(size = 14L, face = "bold"), 
        axis.title.x = element_text(size = 14L, face = "bold"),
        axis.text.x = element_text(size = 12L, face = "bold"),
        axis.text.y = element_text(size = 12L, face = "bold"),
        legend.text = element_text(size = 14L),
        panel.grid.major.x  = element_line(color = "black", linetype = 3, size = 0.1,),
        legend.position = "top",
        legend.justification = c("left", "top"),
        legend.title = element_text(size = 16L, face = "bold")) +
  labs(x = "Ano", y = "Remuneração média", fill = "Grau de\nInstrução",
         caption = "Fonte: Observatório Portuário - Dados da RAIS") 

```

## Ocupações dos Trabalhadores Portuários e Aquaviários

```{r g_operacao_ocupacao, echo=FALSE, message=FALSE, warning=FALSE, results='hide'}
rais %>%
  group_by(ano, cbo_2002) %>% 
  summarise(n = n()) %>% 
  mutate(ano = factor(ano, lvls_ano)) %>%
  arrange(n) %>% 
  top_n(5, n) %>% 
  ggplot(aes(x = ano, y = n, group = cbo_2002, color = cbo_2002)) +
  geom_line(size = 1.25) +
  geom_point(
    data = . %>% filter(ano %in% c(2010, 2020)),
      aes(x = ano, y = n), 
      color = "black", size = 3) +
  geom_point(
    data = . %>%  group_by(cbo_2002) %>% filter(n == max(n)),
      aes(x = ano, y = n), 
      color = "red", size = 2) +
  #scale_color_manual(values = cores) +
  #scale_y_log10(labels = label_number(scale_cut = cut_short_scale())) +
  scale_y_continuous(
    labels = label_number(scale = 1/1000, big.mark = ".", decimal.mark = ",",
                                            prefix = "R$ ")) +
  theme_classic() +
  theme(plot.title = element_text(size = 16L, face = "bold"),
        plot.caption = element_text(size = 12L,face = "bold", hjust = 0), 
        axis.title.y = element_text(size = 14L, face = "bold"), 
        axis.title.x = element_text(size = 14L, face = "bold"),
        axis.text.x = element_text(size = 12L, face = "bold"),
        axis.text.y = element_text(size = 12L, face = "bold"),
        legend.text = element_text(size = 14L),
        panel.grid.major.x  = element_line(color = "black", linetype = 3, size = 0.1,),
        legend.position = "top",
        legend.justification = c("left", "top"),
        legend.title = element_text(size = 16L, face = "bold")) +
  labs(x = "Ano", y = "Remuneração média", fill = "Grau de\nInstrução",
         caption = "Fonte: Observatório Portuário - Dados da RAIS") +
    scale_colour_discrete(name = str_wrap("Grupos da CNAE", 10), labels = label_wrap_gen(width = 18))

 
  
```

## Remuneração Média dos Trabalhadores nos Estados

```{r g_operacao_estado, echo=FALSE, message=FALSE, warning=FALSE, results='hide'}
rais %>% 
  group_by(ano, nome_uf) %>% 
  summarise(n = n()) %>% 
  mutate(ano = factor(ano, lvls_ano)) %>%
  arrange(n, .by_group = T) %>% 
  top_n(9) %>% 
  ggplot(aes(x = ano, y = n, group = nome_uf, color = nome_uf)) +
   geom_line(size = 1.25) +
  geom_point(
    data = . %>%  group_by(nome_uf) %>% filter(ano %in% c(2010, 2020)),
      aes(x = ano, y = n), 
      color = "black", size = 3) +
  geom_point(
    data = . %>% filter(n == max(n)),
      aes(x = ano, y = n), 
      color = "red", size = 2) +
  scale_y_continuous(
    labels = label_number(scale = 1/1000, 
                          big.mark = ".", decimal.mark = ",")) +
  theme_classic() +
  theme(plot.title = element_text(size = 16L, face = "bold"),
        plot.caption = element_text(size = 12L,face = "bold", hjust = 0), 
        axis.title.y = element_text(size = 14L, face = "bold"), 
        axis.title.x = element_text(size = 14L, face = "bold"),
        axis.text.x = element_text(size = 12L, face = "bold"),
        axis.text.y = element_text(size = 12L, face = "bold"),
        legend.text = element_text(size = 14L),
        panel.grid.major.x  = element_line(color = "black", linetype = 3, size = 0.1,),
        legend.position = "top",
        legend.justification = c("left", "top"),
        legend.title = element_text(size = 16L, face = "bold")) +
  labs(x = "Ano", y = "Remuneração média", fill = "Grau de\nInstrução",
         caption = "Fonte: Observatório Portuário - Dados da RAIS") +
    scale_colour_discrete(name = str_wrap("Grupos da CNAE", 10), labels = label_wrap_gen(width = 18))

  
```

## Remuneração Média dos Trabalhadores nos municípios 

```{r g_operacao_municipio, echo=FALSE, message=FALSE, warning=FALSE, results='hide'}
rais %>% 
  group_by(ano, nome_municipio) %>% 
  summarise(n = n()) %>% 
  mutate(ano = factor(ano, lvls_ano)) %>%
  arrange(n) %>% 
  top_n(10, n) %>% 
  ggplot(aes(x = ano, y = n, group = nome_municipio, color = nome_municipio)) +
   geom_line(size = 1.25) +
  geom_point(
    data = . %>% filter(ano %in% c(2010, 2020)),
      aes(x = ano, y = n), 
      color = "black", size = 3) +
  geom_point(
    data = . %>%  group_by(nome_municipio) %>% filter(n == max(n)),
      aes(x = ano, y = n), 
      color = "red", size = 2) +
  scale_y_continuous(
    labels = label_number(big.mark = ".", decimal.mark = ",")) +
  theme_classic() +
  theme(plot.title = element_text(size = 16L, face = "bold"),
        plot.caption = element_text(size = 12L,face = "bold", hjust = 0), 
        axis.title.y = element_text(size = 14L, face = "bold"), 
        axis.title.x = element_text(size = 14L, face = "bold"),
        axis.text.x = element_text(size = 12L, face = "bold"),
        axis.text.y = element_text(size = 12L, face = "bold"),
        legend.text = element_text(size = 14L),
        panel.grid.major.x  = element_line(color = "black", linetype = 3, size = 0.1,),
        legend.position = "top",
        legend.justification = c("left", "top"),
        legend.title = element_text(size = 16L, face = "bold")) +
  labs(x = "Ano", y = "Remuneração média", fill = "Grau de\nInstrução",
         caption = "Fonte: Observatório Portuário - Dados da RAIS") +
    scale_colour_discrete(name = str_wrap("Grupos da CNAE", 10), labels = label_wrap_gen(width = 18)) +
  scale_y_continuous(labels = label_number(scale = 1/1000)) +
    scale_colour_discrete(name = str_wrap("Grupos da CNAE", 10), labels = label_wrap_gen(width = 18))

```


knit2html("mercado_trabalho.Rmd")